---
title: "Ayudantía 4 - Comparacion de metricas en Clasificación"
---
### Profesor: Alex Digenova
### Ayudante: Alan Molina
```{r setup, include=FALSE}
knitr::opts_chunk$set(
  echo = TRUE,
  warning = FALSE,
  message = FALSE
)

paquetes <- c(
  "ggplot2",
  "dplyr",
  "caret",
  "class",
  "e1071",
  "MASS",
  "tidyr"
)

instalar_si_falta <- function(pkg) {
  if (!requireNamespace(pkg, quietly = TRUE)) {
    install.packages(pkg, repos = "https://cloud.r-project.org")
  }
}

invisible(lapply(paquetes, instalar_si_falta))

library(ggplot2)
library(dplyr)
library(caret)
library(class)
library(e1071)
library(MASS)
library(tidyr)

set.seed(42)
```

# Métricas de Evaluación de Modelos de Clasificación

Cuando entrenamos un modelo de clasificación, necesitamos formas **objetivas** de medir su desempeño y comparar las clases **reales** de las **clases predichas** por el modelo.

Esto es especialmente relevante cuando una clase es más importante que otra, ¿Que problemas podrian abordar con este clasificador?.

La matriz de confusión funciona como una tabla de revisión: muestra cuándo el modelo acertó y cuándo se equivocó, separando los errores según su tipo. 

A partir de la **matriz de confusión** se pueden calcular **métricas de evaluación** como **accuracy**, **precision**, **recall**, **specificity** y **F1-score**, las cuales permiten analizar el comportamiento del modelo desde distintas perspectivas.
---

## Matriz de Confusión

La matriz de confusión compara los valores **reales** con los **predichos** por el modelo:

| Real \ Predicho  | Predijo 0 | Predijo 1 |
|------------------|-----------|-----------|
| **Era 0**        | TN        | FP        |
| **Era 1**        | FN        | TP        |

- **TP (True Positive)**: predijo 1 y era 1, es decir, acierto positivo.
- **TN (True Negative)**: predijo 0 y era 0, es decir, acierto negativo.
- **FP (False Positive)**: predijo 1 pero era 0, es decir, falsa alarma.
- **FN (False Negative)**: predijo 0 pero era 1, es decir, no detectó un positivo.

---

## Principales Métricas

- **Accuracy (Exactitud)**:

$$
\text{Accuracy} = \frac{TP + TN}{TP + TN + FP + FN}
$$
Responde a la pregunta: **¿qué porcentaje de todas las predicciones hizo correctamente el modelo?**

Por ejemplo, si un modelo clasifica correctamente 90 casos de un total de 100, entonces su accuracy es:

OJO: Si las clases estan muy desbalanceadas

$$
\text{Accuracy} = \frac{80+10}{80+10+5+5} = \frac{90}{100} = 0.90
$$

Esto significa que el modelo tuvo un **90% de exactitud**.

Representa la proporción de casos correctamente clasificados respecto al total de predicciones realizadas.

- **Precision (Precisión)**:

$$
\text{Precision} = \frac{TP}{TP + FP}
$$

Por ejemplo, si un modelo predice 40 casos como positivos, pero solo 32 de ellos realmente eran positivos, entonces:

$$
\text{Precision} = \frac{32}{32+6} = 0.80
$$

Esto significa que el modelo tuvo una **precisión del 80%** en sus predicciones positivas.

Representa la proporción de predicciones positivas que realmente corresponden a casos positivos.

- **Recall (Sensibilidad)**:

$$
\text{Recall} = \frac{TP}{TP + FN}
$$


Representa la proporción de casos positivos reales que fueron correctamente detectados por el modelo.

El recall es especialmente importante cuando se quiere reducir la cantidad de **falsos negativos**.

Sin embargo, esta métrica no indica si todas las predicciones positivas fueron confiables; para eso se utiliza la métrica **precision**.



- **F1-Score**:

$$
F1 = 2 \times \frac{\text{Precision} \times \text{Recall}}{\text{Precision} + \text{Recall}}
$$
Por ejemplo, si un modelo tiene:

$$
\text{Precision} = 0.90
$$

$$
\text{Recall} = 0.50
$$

entonces:

$$
F1 = 2 \times \frac{0.90 \times 0.50}{0.90 + 0.50} = 0.64
$$

Aunque la precision es alta, el recall es bajo, por lo que el F1-Score también disminuye. Esto muestra que el modelo predice positivos de forma confiable, pero todavía deja varios positivos reales sin detectar.

Por lo tanto, un F1-Score alto indica que el modelo mantiene un buen equilibrio entre **precision** y **recall**. Es decir, el modelo no solo predice positivos de forma confiable, sino que también logra encontrar una buena proporción de los positivos reales.


Representa el equilibrio entre la confiabilidad de las predicciones positivas y la capacidad del modelo para detectar los positivos reales.

---

## ¿Cuándo usar cada una?

- Usa **accuracy** si las clases están balanceadas.
- Usa **precision** si quieres evitar falsos positivos, por ejemplo, spam.
- Usa **recall** si quieres evitar falsos negativos, por ejemplo, detección de enfermedad.
- Usa **F1-score** si quieres un balance entre precision y recall.

---

```{r funciones-reporte}
reporte_clasificacion <- function(cm) {
  by_class <- cm$byClass

  if (is.null(dim(by_class))) {           # binario
    by_class <- as.data.frame(t(by_class))
    by_class$Clase <- cm$positive
  } else {                                # Multiclase
    by_class <- as.data.frame(by_class)
    by_class$Clase <- rownames(by_class)
  }
#Estandarizacion de las columnas
  columnas <- intersect(
    c(
      "Clase", "Precision", "Recall",
      "F1", "Specificity", "Neg Pred Value",
      "Balanced Accuracy"
    ),
    names(by_class)
  )

  by_class <- by_class[, columnas, drop = FALSE]
  rownames(by_class) <- NULL

  by_class %>%
    mutate(across(where(is.numeric), ~ round(.x, 3)))
}

# Metricas Generales del modelo y no por clases solamente
resumen_global <- function(cm) {
  data.frame(
    Accuracy = round(unname(cm$overall["Accuracy"]), 3), # Cuanto acerto real
    Kappa = round(unname(cm$overall["Kappa"]), 3)  # Modelo bajo el azar
  )
}


#Graficar matriz de confusión
graficar_matriz_confusion <- function(cm, titulo = "Matriz de Confusión") {
  cm_df <- as.data.frame(cm$table)
  colnames(cm_df) <- c("Prediccion", "Real", "Frecuencia")

  ggplot(cm_df, aes(x = Prediccion, y = Real, fill = Frecuencia)) +
    geom_tile(color = "white") +
    geom_text(aes(label = Frecuencia), size = 5) +
    scale_fill_gradient(low = "white", high = "steelblue") +
    labs(
      title = titulo,
      x = "Predicción",
      y = "Valor real",
      fill = "Frecuencia"
    ) +
    theme_minimal()
}
```

---

# KNN con el dataset `diamonds`

El objetivo es predecir si un diamante tiene corte **Ideal** o **No Ideal** usando variables numéricas.

## Cargar dataset y preparar datos

```{r cargar-diamonds}
data("diamonds", package = "ggplot2")

df <- diamonds %>%
  mutate(
    ideal_cut = factor(
      ifelse(cut == "Ideal", "Ideal", "No_Ideal"),
      levels = c("No_Ideal", "Ideal")
    )
  )

head(df)
```

## Seleccionar variables predictoras y variable objetivo

```{r preparar-datos-knn}
features <- c("carat", "depth", "table", "x", "y", "z")

X <- df[, features] # Caracteristicas de diamantes
y <- df$ideal_cut # Indicar si el corte es ideal o no

idx_train <- caret::createDataPartition(y, p = 0.8, list = FALSE)

X_train <- X[idx_train, ]
X_test <- X[-idx_train, ]

y_train <- y[idx_train]
y_test <- y[-idx_train]

#Metodo de estandarizacion de variables por distancias
preproceso <- caret::preProcess(X_train, method = c("center", "scale")) 
X_train_scaled <- predict(preproceso, X_train)
X_test_scaled <- predict(preproceso, X_test)
```

## Explorar conteo de clase positiva

```{r exploracion-diamonds}
table(df$ideal_cut)
sum(df$ideal_cut == "Ideal")
```

## Entrenar modelo KNN

```{r entrenar-knn}
y_pred_knn <- class::knn(
  train = X_train_scaled,
  test = X_test_scaled,
  cl = y_train,
  k = 5
)

cm_knn <- caret::confusionMatrix(
  data = y_pred_knn,
  reference = y_test,
  positive = "Ideal"
)

cm_knn$table
```
## Visualizar matriz de confusión de KNN

```{r matriz-confusion-knn, fig.width=7, fig.height=5}
graficar_matriz_confusion(
  cm_knn,
  titulo = "Matriz de Confusión - KNN Clasificador"
)
```

## Reporte de clasificación para KNN

```{r reporte-knn}
reporte_clasificacion(cm_knn)
resumen_global(cm_knn)
```

Clase: Ideal
Analiza qué tan bien el modelo identifica los casos que realmente pertenecen a esta categoría.

Precision = 0.823
Cuando el modelo predice que un caso es Ideal, acierta el 82.3% de las veces.

Recall = 0.871
El modelo logra detectar el 87.1% de los casos que realmente son Ideal. Esto significa que recupera una alta proporción de los casos positivos y deja escapar relativamente pocos.

F1 = 0.846
Indica un buen equilibrio entre predecir correctamente la clase Ideal y encontrar la mayoría de los casos reales de esa clase.

Specificity = 0.875
El modelo identifica correctamente el 87.5% de los casos que no son Ideal. Esto indica que también distingue bien los casos negativos, no solo los positivos.

Neg Pred Value = 0.911
Cuando el modelo predice que un caso no es Ideal, acierta el 91.1% de las veces. Es una métrica alta, por lo que el modelo es especialmente confiable descartando la clase Ideal.

Balanced Accuracy = 0.873
Resume el rendimiento considerando tanto la detección de casos Ideal como la identificación de casos no Ideal. Un valor de 0.873 indica un rendimiento equilibrado y sólido.

---

# Regresión Logística con el dataset `diamonds`

La regresión logística permite clasificar observaciones cuando la variable objetivo es binaria. En este caso, se busca predecir si un diamante tiene corte **Ideal** o **No Ideal** usando variables numéricas.

```{r regresion-logistica-preparacion}
df_log <- diamonds %>%
  mutate(
    ideal_cut = factor(
      ifelse(cut == "Ideal", "Ideal", "No_Ideal"),
      levels = c("No_Ideal", "Ideal")
    )
  )

X <- df_log[, features]
y <- df_log$ideal_cut

idx_train <- caret::createDataPartition(y, p = 0.8, list = FALSE)

X_train <- X[idx_train, ]
X_test <- X[-idx_train, ]

y_train <- y[idx_train]
y_test <- y[-idx_train]

preproceso <- caret::preProcess(X_train, method = c("center", "scale"))
X_train_scaled <- predict(preproceso, X_train)
X_test_scaled <- predict(preproceso, X_test)

train_log <- data.frame(ideal_cut = y_train, X_train_scaled)
test_log <- data.frame(X_test_scaled)
```

## Entrenar el modelo de regresión logística

```{r entrenar-regresion-logistica}
modelo_log <- stats::glm(
  ideal_cut ~ .,
  data = train_log,
  family = binomial()
)

prob_log <- predict(
  modelo_log,
  newdata = test_log,
  type = "response"
)

y_pred_log <- factor(
  ifelse(prob_log >= 0.5, "Ideal", "No_Ideal"),
  levels = c("No_Ideal", "Ideal")
)

cm_log <- caret::confusionMatrix(
  data = y_pred_log,
  reference = y_test,
  positive = "Ideal"
)

cm_log$table
```
## Visualizar matriz de confusión de Regresión Logística

```{r matriz-confusion-logistica, fig.width=7, fig.height=5}
graficar_matriz_confusion(
  cm_log,
  titulo = "Matriz de Confusión - Regresión Logística"
)
```

## Reporte de clasificación para Regresión Logística

```{r reporte-regresion-logistica}
reporte_clasificacion(cm_log)
resumen_global(cm_log)
```


---

## ¿Qué hacer si las métricas del modelo no son buenas?

A veces, entrenamos un modelo de clasificación, como KNN o Regresión Logística, y sus resultados no son satisfactorios. Esto puede verse reflejado en una **precisión baja**, **recall pobre** o muchos **errores en la matriz de confusión**.

Aquí van algunas estrategias reales que se usan en la práctica para **mejorar el desempeño** del modelo:

### 1. Recolectar más datos

Más datos permiten representar mejor el problema y aumentar la capacidad de generalización del modelo. Si el dataset es pequeño o poco variado, el modelo puede aprender casos raros o ruido.

### 2. Selección y transformación de variables

- Eliminar variables irrelevantes o ruidosas.
- Crear nuevas variables mediante ingeniería de características.
- Aplicar escalamiento o normalización si las variables tienen diferentes magnitudes. Esto es relevante para KNN y también puede ayudar en regresión logística.

### 3. Balancear las clases

Si una clase es mucho más frecuente que otra, el modelo puede sesgarse hacia la clase mayoritaria.

Algunas soluciones son:

- **Undersampling** de la clase mayoritaria.
- **Oversampling** de la clase minoritaria.
- Técnicas como **SMOTE**.

### 4. Probar otros algoritmos

No todos los modelos funcionan igual para todos los problemas. Si KNN o Regresión Logística no rinden bien, se pueden probar Árboles de Decisión, Random Forest, Naive Bayes, SVM o modelos basados en boosting.

### 5. Ajustar hiperparámetros

Muchos modelos tienen parámetros que afectan su comportamiento. Por ejemplo, `k` en KNN, regularización en Regresión Logística o profundidad máxima en Árboles de Decisión.

En R, estos ajustes pueden hacerse con paquetes como `caret`, `tidymodels` o funciones específicas de cada modelo.

### 6. Validación cruzada

La validación cruzada evita que el rendimiento dependa de una sola división entrenamiento/prueba. Un enfoque común es k-fold cross-validation.

### 7. Limpiar y tratar datos nulos o extremos

También es importante revisar outliers, valores faltantes, duplicados e inconsistencias.

---

# Clasificador Naive Bayes

## ¿Qué es?

Naive Bayes es un modelo de clasificación **basado en probabilidades**, fundamentado en el **Teorema de Bayes**, con el supuesto de que **las variables o atributos son independientes entre sí**.

Se llama *"Naive"* porque **asume independencia total entre características**, lo cual rara vez ocurre en la práctica, pero aun así puede funcionar bien.

---

## Teorema de Bayes

$$
P(A|B) = \frac{P(B|A) \cdot P(A)}{P(B)}
$$

Aplicado a clasificación:

$$
P(\text{Clase} | \text{Datos}) = \frac{P(\text{Datos} | \text{Clase}) \cdot P(\text{Clase})}{P(\text{Datos})}
$$

Dado un nuevo punto, Naive Bayes elige la clase con mayor probabilidad posterior.

---

## Supuesto "naive"

$$
P(x_1, x_2, \dots, x_n | C) = P(x_1 | C) \cdot P(x_2 | C) \cdot \cdots \cdot P(x_n | C)
$$

Este supuesto reduce el costo computacional, ya que evita modelar explícitamente la relación entre variables.

---

## Tipos de Naive Bayes

- **Bernoulli Naive Bayes**: para datos binarios, por ejemplo presencia/ausencia.
- **Multinomial Naive Bayes**: para conteos, por ejemplo texto o frecuencia de palabras.
- **Gaussian Naive Bayes**: para variables continuas, asumiendo distribución normal.

---

# Naive Bayes Gaussiano con `iris`

En R se usa `e1071::naiveBayes()`, que permite entrenar Naive Bayes de forma equivalente al enfoque gaussiano cuando las variables predictoras son numéricas.

## Cargar datos y separar entrenamiento/prueba

```{r cargar-iris-naive-bayes}
df_iris <- iris

X <- df_iris[, 1:4]
y <- df_iris$Species

idx_train <- caret::createDataPartition(y, p = 0.8, list = FALSE)

X_train <- X[idx_train, ]
X_test <- X[-idx_train, ]

y_train <- y[idx_train]
y_test <- y[-idx_train]
```

## Entrenar y predecir con Naive Bayes Gaussiano

```{r entrenar-naive-bayes-iris}
modelo_nb <- e1071::naiveBayes(
  x = X_train,
  y = y_train
)

y_pred_nb <- predict(
  modelo_nb,
  newdata = X_test,
  type = "class"
)

cm_nb <- caret::confusionMatrix(
  data = y_pred_nb,
  reference = y_test
)

cm_nb$table
```
## Visualización de matriz de confusión

```{r matriz-confusion-naive-bayes-iris, fig.width=7, fig.height=5}
graficar_matriz_confusion(
  cm_nb,
  titulo = "Matriz de Confusión - Naive Bayes"
)
```
## Reporte de clasificación para Naive Bayes

```{r reporte-naive-bayes-iris}
reporte_clasificacion(cm_nb)
resumen_global(cm_nb)
```

---

# Naive Bayes vs. LDA vs. QDA

## ¿Qué tienen en común?

- Los tres son **modelos de clasificación probabilística**.
- Usan el **Teorema de Bayes** para calcular probabilidades.
- Funcionan bien en problemas multiclase y son rápidos de entrenar.

---

## 1. Naive Bayes

- Supone que **las variables son independientes entre sí**.
- Para clasificación, elige la clase que maximiza:

$$
P(C_k | x) \propto P(x_1|C_k) \cdot P(x_2|C_k) \cdot \ldots \cdot P(C_k)
$$

- Asume una distribución por característica. En el caso gaussiano, cada variable continua se modela con una normal por clase.

---

## 2. LDA – Linear Discriminant Analysis

- Supone que las variables siguen una distribución normal multivariada.
- No asume independencia entre variables, a diferencia de Naive Bayes.
- Asume que todas las clases comparten la misma matriz de covarianza.

Frontera de decisión: **lineal**.

$$
\delta_k(x) = x^T \Sigma^{-1} \mu_k - \frac{1}{2} \mu_k^T \Sigma^{-1} \mu_k + \log(P(C_k))
$$

---

## 3. QDA – Quadratic Discriminant Analysis

QDA también usa una distribución gaussiana multivariada, pero permite una matriz de covarianza diferente para cada clase.

Frontera de decisión: **cuadrática**.

$$
\delta_k(x) = -\frac{1}{2} \log|\Sigma_k| - \frac{1}{2}(x - \mu_k)^T \Sigma_k^{-1}(x - \mu_k) + \log(P(C_k))
$$

---

## Comparación general

| Modelo       | Independencia | Covarianza                  | Frontera     | Librería en R |
|--------------|---------------|-----------------------------|--------------|---------------|
| Naive Bayes  | Sí            | Diagonal, por independencia | No lineal    | `e1071`       |
| LDA          | No            | Igual para todas las clases | Lineal       | `MASS`        |
| QDA          | No            | Una por clase               | Cuadrática   | `MASS`        |

---

# Comparación con `iris`: Naive Bayes, LDA y QDA

## Cargar y separar datos

```{r cargar-iris-comparacion}
df_iris <- iris

X <- df_iris[, 1:4]
y <- df_iris$Species

idx_train <- caret::createDataPartition(y, p = 0.8, list = FALSE)

X_train <- X[idx_train, ]
X_test <- X[-idx_train, ]

y_train <- y[idx_train]
y_test <- y[-idx_train]

preproceso <- caret::preProcess(X_train, method = c("center", "scale"))
X_train_scaled <- predict(preproceso, X_train)
X_test_scaled <- predict(preproceso, X_test)
```

## Entrenar modelos

```{r entrenar-modelos-iris}
modelo_nb_iris <- e1071::naiveBayes(
  x = X_train,
  y = y_train
)

train_lda <- data.frame(Species = y_train, X_train_scaled)
test_lda <- data.frame(X_test_scaled)

modelo_lda_iris <- MASS::lda(Species ~ ., data = train_lda)
modelo_qda_iris <- MASS::qda(Species ~ ., data = train_lda)
```

## Evaluar modelos

```{r evaluar-modelos-iris}
pred_nb_iris <- predict(modelo_nb_iris, newdata = X_test, type = "class")
pred_lda_iris <- predict(modelo_lda_iris, newdata = test_lda)$class
pred_qda_iris <- predict(modelo_qda_iris, newdata = test_lda)$class

cm_nb_iris <- caret::confusionMatrix(pred_nb_iris, y_test)
cm_lda_iris <- caret::confusionMatrix(pred_lda_iris, y_test)
cm_qda_iris <- caret::confusionMatrix(pred_qda_iris, y_test)

cm_nb_iris$table
reporte_clasificacion(cm_nb_iris)
resumen_global(cm_nb_iris)

cm_lda_iris$table
reporte_clasificacion(cm_lda_iris)
resumen_global(cm_lda_iris)

cm_qda_iris$table
reporte_clasificacion(cm_qda_iris)
resumen_global(cm_qda_iris)
```

---

# Comparación con dataset sintético: Naive Bayes, LDA y QDA

En esta sección se crea un dataset artificial con tres clases, cinco variables, cierto nivel de ruido y clases no perfectamente separables. El objetivo es comparar cómo se comportan Naive Bayes, LDA y QDA bajo un escenario menos limpio que `iris`.

## Crear dataset sintético

```{r crear-dataset-sintetico}
set.seed(42)

n_total <- 1000
n_por_clase <- c(334, 333, 333)
n_features <- 5

medias <- matrix(
  c(
    -1.2,  0.0,  0.8,  0.0,  0.2,
     0.6,  0.9, -0.4,  0.3, -0.1,
     1.4, -0.8,  0.6, -0.3,  0.5
  ),
  nrow = 3,
  byrow = TRUE
)

cov_base <- matrix(
  c(
    1.0, 0.4, 0.2, 0.1, 0.0,
    0.4, 1.0, 0.3, 0.0, 0.1,
    0.2, 0.3, 1.0, 0.2, 0.1,
    0.1, 0.0, 0.2, 1.0, 0.3,
    0.0, 0.1, 0.1, 0.3, 1.0
  ),
  nrow = 5,
  byrow = TRUE
)

X_lista <- lapply(seq_len(3), function(i) {
  MASS::mvrnorm(
    n = n_por_clase[i],
    mu = medias[i, ],
    Sigma = cov_base
  )
})

X <- do.call(rbind, X_lista)
colnames(X) <- paste0("x", seq_len(n_features))

y <- factor(
  rep(c("Clase_0", "Clase_1", "Clase_2"), times = n_por_clase),
  levels = c("Clase_0", "Clase_1", "Clase_2")
)

idx_ruido <- sample(seq_along(y), size = round(0.05 * n_total))

for (i in idx_ruido) {
  y[i] <- sample(setdiff(levels(y), as.character(y[i])), size = 1)
}

df_sintetico <- data.frame(y = y, X)

head(df_sintetico)
```

## Separar en entrenamiento y prueba

```{r separar-dataset-sintetico}
idx_train <- caret::createDataPartition(df_sintetico$y, p = 0.7, list = FALSE)

X_train <- df_sintetico[idx_train, paste0("x", seq_len(n_features))]
X_test <- df_sintetico[-idx_train, paste0("x", seq_len(n_features))]

y_train <- df_sintetico$y[idx_train]
y_test <- df_sintetico$y[-idx_train]

preproceso <- caret::preProcess(X_train, method = c("center", "scale"))
X_train_scaled <- predict(preproceso, X_train)
X_test_scaled <- predict(preproceso, X_test)
```

## Entrenar modelos

```{r entrenar-modelos-sintetico}
nb_sintetico <- e1071::naiveBayes(
  x = X_train,
  y = y_train
)

train_disc <- data.frame(y = y_train, X_train_scaled)
test_disc <- data.frame(X_test_scaled)

lda_sintetico <- MASS::lda(y ~ ., data = train_disc)
qda_sintetico <- MASS::qda(y ~ ., data = train_disc)
```

## Evaluar modelos

```{r evaluar-modelos-sintetico}
pred_nb <- predict(nb_sintetico, newdata = X_test, type = "class")
pred_lda <- predict(lda_sintetico, newdata = test_disc)$class
pred_qda <- predict(qda_sintetico, newdata = test_disc)$class

cm_nb_sint <- caret::confusionMatrix(pred_nb, y_test)
cm_lda_sint <- caret::confusionMatrix(pred_lda, y_test)
cm_qda_sint <- caret::confusionMatrix(pred_qda, y_test)

cm_nb_sint$table
reporte_clasificacion(cm_nb_sint)
resumen_global(cm_nb_sint)

cm_lda_sint$table
reporte_clasificacion(cm_lda_sint)
resumen_global(cm_lda_sint)

cm_qda_sint$table
reporte_clasificacion(cm_qda_sint)
resumen_global(cm_qda_sint)
```

## Crear tabla comparativa

```{r tabla-comparativa-sintetico}
df_resultados <- bind_rows(
  "Naive Bayes" = resumen_global(cm_nb_sint),
  "LDA" = resumen_global(cm_lda_sint),
  "QDA" = resumen_global(cm_qda_sint),
  .id = "Modelo"
)

df_resultados
```

## Visualizar comparación de modelos

```{r grafico-comparacion-sintetico, fig.width=9, fig.height=6}
df_plot <- df_resultados %>%
  tidyr::pivot_longer(
    cols = c("Accuracy", "Kappa"),
    names_to = "Metrica",
    values_to = "Puntaje"
  )

ggplot(df_plot, aes(x = Modelo, y = Puntaje, fill = Metrica)) +
  geom_col(position = "dodge") +
  coord_cartesian(ylim = c(0, 1)) +
  labs(
    title = "Comparación de Naive Bayes vs LDA vs QDA",
    x = "Modelo",
    y = "Puntaje",
    fill = "Métrica"
  ) +
  theme_minimal()
```

