---
title: "Ayudantía 6: Árboles de Decisión y Comparación de Clasificadores"
author: "Alan Molina"
date: "`r format(Sys.Date(), '%d-%m-%Y')`"
output:
  html_document:
    toc: true
    toc_float: true
    number_sections: true
    theme: cosmo
    df_print: paged
---

```{r setup, include=FALSE}
knitr::opts_chunk$set(
  echo = TRUE,
  message = FALSE,
  warning = FALSE,
  fig.align = "center",
  fig.width = 9,
  fig.height = 6
)

set.seed(333)

paquetes <- c(
  "tidyverse",
  "caret",
  "rpart",
  "rpart.plot",
  "patchwork",
  "scales"
)

faltantes <- paquetes[!vapply(paquetes, requireNamespace, logical(1), quietly = TRUE)]

if (length(faltantes) > 0) {
  stop(
    paste0(
      "Faltan paquetes requeridos: ",
      paste(faltantes, collapse = ", "),
      ". Instálelos con install.packages(c(",
      paste(sprintf('\"%s\"', faltantes), collapse = ", "),
      "))."
    )
  )
}

library(tidyverse)
library(caret)
library(rpart)
library(rpart.plot)
library(patchwork)
library(scales)
```

# Árboles de Decisión: clasificador al detalle

## ¿Qué es un árbol de decisión?

> **Preguntas pedagógicas iniciales**
>
> 1. Si tuvieras que clasificar un diamante como caro o barato sin usar código, ¿qué preguntas harías primero?
> 2. ¿Por qué un árbol de decisión se parece a una pauta de diagnóstico?
> 3. ¿Qué diferencia hay entre una decisión tomada por una sola regla y una decisión tomada por varias reglas encadenadas?

Un árbol de decisión es un modelo de clasificación o regresión que toma decisiones mediante una estructura jerárquica. Cada nodo representa una pregunta sobre una variable, cada rama representa una posible respuesta y cada hoja representa una predicción final.

La idea central es dividir progresivamente el espacio de los datos en regiones cada vez más homogéneas respecto a la variable objetivo. Es similar a un proceso de diagnóstico: primero se formula la pregunta más informativa, luego se divide el conjunto de casos y, después, se repite el procedimiento con preguntas más específicas.

## ¿Cómo funciona?

1. El algoritmo parte del conjunto completo de entrenamiento.
2. Busca la variable que mejor separa las clases.
3. Divide los datos según la condición seleccionada.
4. Repite el proceso de forma recursiva en cada subconjunto.
5. Termina cuando los nodos son suficientemente puros, se alcanza una profundidad máxima o quedan muy pocos datos para seguir dividiendo.

## Criterios comunes para dividir nodos

> **Preguntas de comprensión**
>
> 1. ¿Qué significa que un nodo sea “puro”?
> 2. Si un nodo contiene mitad de casos `Alto` y mitad de casos `Bajo`, ¿esperarías una entropía alta o baja?
> 3. ¿Por qué no basta con dividir muchas veces los datos hasta memorizar todos los ejemplos?

### Entropía

\[
H(D) = - \sum_{i=1}^{k} p_i \log_2(p_i)
\]

La entropía mide la incertidumbre del conjunto. Cuando las clases están muy mezcladas, la entropía es alta. Cuando casi todos los casos pertenecen a una sola clase, la entropía es baja.

### Ganancia de información

\[
Gain(A) = H(D) - \sum_{v \in valores(A)} \frac{|D_v|}{|D|} H(D_v)
\]

La ganancia de información cuantifica cuánto disminuye la incertidumbre después de dividir el conjunto usando una variable determinada.

### Impureza de Gini

\[
Gini(D) = 1 - \sum_{i=1}^{k} p_i^2
\]

La impureza de Gini mide la mezcla de clases dentro de un nodo. Un valor cercano a 0 indica un nodo más puro. En la práctica, muchos árboles de clasificación usan Gini porque es simple y computacionalmente eficiente.

## Ventajas

- Son fáciles de interpretar y visualizar.
- No requieren escalar las variables.
- Permiten trabajar con variables numéricas y categóricas.
- Capturan relaciones no lineales.
- Son útiles para explicar reglas de decisión.

## Desventajas

- Pueden sobreajustar si crecen demasiado.
- Son sensibles a pequeñas variaciones en los datos.
- Árboles muy profundos pueden ser difíciles de interpretar.
- Una sola partición temprana puede condicionar fuertemente el resto del árbol.

# Clasificación del precio de diamantes con árbol de decisión

En esta sección se usa el dataset `diamonds`, disponible en `ggplot2`. El objetivo es construir una variable binaria llamada `high_price`, donde un diamante se clasifica como `Alto` si su precio es mayor que la mediana del precio y como `Bajo` en caso contrario.


> **Antes de ejecutar**
>
> 1. ¿Cuál será la variable objetivo del problema?
> 2. ¿Por qué se usa la mediana del precio para construir `high_price`?
> 3. ¿Qué variables parecen más razonables para explicar si un diamante tendrá precio alto?

```{r cargar-diamonds}
diamonds_df <- ggplot2::diamonds %>%
  select(cut, color, clarity, carat, depth, table, price) %>%
  drop_na() %>%
  mutate(
    high_price = if_else(price > median(price), "Alto", "Bajo"),
    high_price = factor(high_price, levels = c("Bajo", "Alto"))
  )

glimpse(diamonds_df)
```

## Distribución de la variable objetivo

> **Pregunta guía**
>
> Antes de mirar el gráfico, ¿esperarías que las clases `Alto` y `Bajo` queden balanceadas? Justifica tu respuesta considerando que se usa la mediana del precio.

```{r distribucion-precio}
diamonds_df %>%
  count(high_price) %>%
  mutate(prop = n / sum(n)) %>%
  ggplot(aes(x = high_price, y = n, fill = high_price)) +
  geom_col(width = 0.65, show.legend = FALSE) +
  geom_text(aes(label = paste0(n, " (", percent(prop, accuracy = 0.1), ")")),
            vjust = -0.4) +
  scale_y_continuous(labels = comma) +
  labs(
    title = "Distribución de clases según precio",
    x = "Clase de precio",
    y = "Cantidad de diamantes"
  ) +
  theme_minimal()
```

## Separación entre entrenamiento y validación

> **Preguntas de control**
>
> 1. ¿Por qué no se evalúa el modelo con los mismos datos usados para entrenarlo?
> 2. ¿Qué representa el 70% de entrenamiento y el 30% de validación?
> 3. ¿Qué problema podría aparecer si una clase queda casi ausente en el conjunto de validación?

```{r particion-diamonds}
set.seed(42)

idx_train <- createDataPartition(
  diamonds_df$high_price,
  p = 0.70,
  list = FALSE
)

train_diamonds <- diamonds_df[idx_train, ]
val_diamonds   <- diamonds_df[-idx_train, ]

nrow(train_diamonds)
nrow(val_diamonds)
```

## Entrenamiento del árbol de decisión

> **Antes de entrenar**
>
> 1. ¿Qué variable crees que aparecerá cerca de la raíz del árbol?
> 2. ¿Qué efecto tendría aumentar `maxdepth`?
> 3. ¿Qué riesgo aparece si el árbol se deja crecer sin restricciones?

```{r modelo-arbol}
modelo_arbol <- rpart(
  high_price ~ cut + color + clarity + carat + depth + table,
  data = train_diamonds,
  method = "class",
  parms = list(split = "gini"),
  control = rpart.control(
    maxdepth = 4,
    cp = 0.001
  )
)

modelo_arbol
```

## Evaluación del árbol

> **Preguntas para interpretar resultados**
>
> 1. ¿Qué significa un falso positivo en este problema?
> 2. ¿Qué significa un falso negativo?
> 3. Si el modelo predice muchos diamantes como `Alto`, ¿qué métrica podría verse afectada?

```{r evaluacion-arbol}
pred_arbol <- predict(modelo_arbol, newdata = val_diamonds, type = "class")

cm_arbol <- confusionMatrix(
  data = pred_arbol,
  reference = val_diamonds$high_price,
  positive = "Alto"
)

cm_arbol
```

## Visualización del árbol

> **Actividad de lectura del árbol**
>
> Escoge una hoja del árbol y reconstruye el camino desde la raíz hasta esa hoja. Luego responde: ¿qué condiciones se cumplieron y qué clase final predice esa hoja?

```{r visualizacion-arbol, fig.width=14, fig.height=7}
rpart.plot(
  modelo_arbol,
  type = 2,
  extra = 104,
  fallen.leaves = TRUE,
  box.palette = "Blues",
  shadow.col = "gray",
  main = "Árbol de decisión para clasificar precio de diamantes"
)
```

## Importancia de variables

> **Preguntas de análisis**
>
> 1. ¿La variable más importante coincide con tu intuición inicial?
> 2. ¿Una variable con baja importancia debe eliminarse automáticamente?
> 3. ¿La importancia de una variable implica causalidad o sólo utilidad predictiva?

```{r importancia-variables}
importancia_arbol <- modelo_arbol$variable.importance %>%
  enframe(name = "variable", value = "importancia") %>%
  arrange(desc(importancia))

importancia_arbol %>%
  ggplot(aes(x = reorder(variable, importancia), y = importancia)) +
  geom_col() +
  coord_flip() +
  labs(
    title = "Importancia de variables en el árbol de decisión",
    x = "Variable",
    y = "Importancia"
  ) +
  theme_minimal()
```

# ¿Cómo interpretar un árbol de decisión?

> **Pregunta de síntesis**
>
> Si el árbol fuera una entrevista estructurada, ¿qué representaría cada nodo, cada rama y cada hoja?

Cuando se visualiza un árbol, cada nodo suele entregar información como la condición de división, la impureza del nodo, la cantidad de observaciones y la clase predicha.

Por ejemplo, una regla como `carat < 0.695` indica que el árbol está usando el peso del diamante para dividir los datos. Si la condición se cumple, el caso avanza por una rama; si no se cumple, avanza por la otra.

La impureza de Gini indica qué tan mezcladas están las clases en ese nodo. Un valor alto implica que hay mezcla entre diamantes de precio alto y bajo. Un valor cercano a cero indica que el nodo contiene principalmente casos de una sola clase.

La lectura del árbol es secuencial: se comienza en la raíz, se responde cada condición y se avanza por las ramas hasta llegar a una hoja. Esa hoja contiene la predicción final. En términos intuitivos, el árbol funciona como una pauta de decisión: primero pregunta lo más importante y luego formula preguntas más específicas.

# Comparación de clasificadores

En esta parte se analiza un dataset bidimensional llamado `coordinates1.txt`. El archivo original esperado tiene tres columnas separadas por coma:

- `x1`: primera coordenada.
- `x2`: segunda coordenada.
- `clase`: etiqueta de clase, donde se asume `0` para rojo y `1` para azul.

El notebook original depende del archivo externo `coordinates1.txt`. Para que este R Markdown pueda ejecutarse incluso si el archivo no está en el directorio de trabajo, se incluye una alternativa: si el archivo existe, se usa el archivo real; si no existe, se genera un dataset sintético con la misma estructura. Si se desea trabajar estrictamente con el archivo original, basta con poner `coordinates1.txt` en la misma carpeta del `.Rmd`.

> **Antes de cargar los datos**
>
> 1. ¿Qué representa cada punto en el plano?
> 2. ¿Qué significa que la clase sea `Rojo` o `Azul`?
> 3. Si sólo tuvieras las coordenadas `x1` y `x2`, ¿cómo intentarías separar manualmente las clases?

```{r cargar-coordinates}
ruta_coordinates <- "coordinates1.txt"

if (file.exists(ruta_coordinates)) {
  dataset1 <- read_csv(
    ruta_coordinates,
    col_names = c("x1", "x2", "clase"),
    show_col_types = FALSE
  )
} else {
  set.seed(333)
  n <- 140

  dataset1 <- tibble(
    x1 = runif(n, min = 15, max = 90),
    x2 = runif(n, min = 15, max = 65)
  ) %>%
    mutate(
      clase_num = if_else(
        x2 > (-0.8 * x1 + 81) + rnorm(n(), mean = 0, sd = 7),
        1,
        0
      ),
      clase = clase_num
    ) %>%
    select(x1, x2, clase)
}

dataset1 <- dataset1 %>%
  mutate(
    clase = factor(
      clase,
      levels = c(0, 1),
      labels = c("Rojo", "Azul")
    )
  )

glimpse(dataset1)
```

## Exploración inicial

> **Pregunta de observación**
>
> Sin usar los colores de clase, ¿parece posible separar los puntos con una recta horizontal? ¿Por qué?

```{r grafico-coordinates-sin-clase}
ggplot(dataset1, aes(x = x1, y = x2)) +
  geom_point(alpha = 0.8) +
  geom_segment(
    aes(x = 20, y = 40, xend = 90, yend = 40),
    linetype = "dashed",
    inherit.aes = FALSE
  ) +
  labs(
    title = "Distribución inicial de puntos",
    x = expression(x[1]),
    y = expression(x[2])
  ) +
  theme_minimal()
```

## Exploración por clase

> **Preguntas de interpretación visual**
>
> 1. ¿Las clases parecen mezcladas o separadas?
> 2. ¿Una frontera horizontal sería suficiente?
> 3. ¿Una frontera inclinada parece más adecuada? Justifica usando la distribución de puntos.

```{r grafico-coordinates-clase}
conteo_clases <- dataset1 %>%
  count(clase)

conteo_clases

ggplot(dataset1, aes(x = x1, y = x2, color = clase)) +
  geom_point(size = 2.3, alpha = 0.85) +
  geom_segment(
    aes(x = 20, y = 40, xend = 90, yend = 40),
    linetype = "dashed",
    inherit.aes = FALSE
  ) +
  labs(
    title = "Puntos 2D coloreados por clase",
    x = expression(x[1]),
    y = expression(x[2]),
    color = "Clase"
  ) +
  theme_minimal()
```

# Clasificador manual por altura

> **Antes de aplicar la regla**
>
> 1. ¿Qué ventaja tiene una regla tan simple como `x2 > 40`?
> 2. ¿Qué tipo de errores esperas observar si las clases no están perfectamente separadas por altura?
> 3. ¿Qué información ignora este clasificador?

El primer clasificador usa una regla directa: si `x2 > 40`, clasifica el punto como azul; si no, lo clasifica como rojo.

Esta regla equivale a trazar una frontera horizontal en `x2 = 40`. La analogía adecuada es la de una línea divisoria en un mapa: todo lo que queda por encima pertenece a una región y todo lo que queda por debajo pertenece a otra.

```{r muestra-aleatoria-altura}
set.seed(333)

muestra_aleatoria <- tibble(
  x1 = sample(15:89, size = 6, replace = TRUE),
  x2 = sample(15:59, size = 6, replace = TRUE)
)

muestra_aleatoria
```

```{r clasificador-altura}
clasificador_altura <- function(x2) {
  if_else(x2 > 40, "Azul", "Rojo")
}

muestra_altura <- muestra_aleatoria %>%
  mutate(
    clase_predicha = factor(
      clasificador_altura(x2),
      levels = c("Rojo", "Azul")
    )
  )

muestra_altura %>%
  count(clase_predicha, name = "n")
```

```{r grafico-clasificador-altura}
ggplot() +
  geom_point(
    data = dataset1,
    aes(x = x1, y = x2, color = clase),
    alpha = 0.45,
    size = 2
  ) +
  geom_point(
    data = muestra_altura,
    aes(x = x1, y = x2, color = clase_predicha),
    size = 5,
    shape = 17
  ) +
  geom_segment(
    aes(x = 20, y = 40, xend = 90, yend = 40),
    linetype = "dashed",
    inherit.aes = FALSE
  ) +
  labs(
    title = "Clasificación manual por altura: frontera x2 = 40",
    x = expression(x[1]),
    y = expression(x[2]),
    color = "Clase"
  ) +
  theme_minimal()
```

# Clasificador manual con función afín

> **Preguntas previas**
>
> 1. ¿Por qué una recta inclinada puede separar mejor los datos que una recta horizontal?
> 2. ¿Qué representa la pendiente de la recta en la frontera de decisión?
> 3. ¿Qué ocurre con la clasificación si un punto cae exactamente sobre la recta?

El segundo clasificador usa una recta inclinada como frontera de decisión. La recta se define a partir de los puntos `(20, 65)` y `(70, 25)`.

```{r recta-afin}
posx <- c(20, 70)
posy <- c(65, 25)

m <- (posy[1] - posy[2]) / (posx[1] - posx[2])
c <- posy[1] - posx[1] * m

m
c
```

La frontera obtenida es:

\[
x_2 = -0.8x_1 + 81
\]

La regla de clasificación queda definida así:

- Si \(x_2 < -0.8x_1 + 81\), el punto se clasifica como `Rojo`.
- Si \(x_2 \geq -0.8x_1 + 81\), el punto se clasifica como `Azul`.

```{r clasificador-afin}
set.seed(333)

muestra_aleatoria_2 <- tibble(
  x1 = sample(15:89, size = 6, replace = TRUE),
  x2 = sample(15:59, size = 6, replace = TRUE)
)

clasificador_afin <- function(x1, x2) {
  if_else((-0.8 * x1 + 81) > x2, "Rojo", "Azul")
}

muestra_afin <- muestra_aleatoria_2 %>%
  mutate(
    clase_predicha = factor(
      clasificador_afin(x1, x2),
      levels = c("Rojo", "Azul")
    )
  )

muestra_afin
```

```{r grafico-clasificador-afin}
ggplot() +
  geom_point(
    data = dataset1,
    aes(x = x1, y = x2, color = clase),
    alpha = 0.45,
    size = 2
  ) +
  geom_point(
    data = muestra_afin,
    aes(x = x1, y = x2, color = clase_predicha),
    size = 5,
    shape = 17
  ) +
  geom_abline(
    intercept = 81,
    slope = -0.8,
    linetype = "dashed"
  ) +
  labs(
    title = "Clasificación manual con función afín",
    subtitle = "Frontera de decisión: x2 = -0.8x1 + 81",
    x = expression(x[1]),
    y = expression(x[2]),
    color = "Clase"
  ) +
  theme_minimal()
```

# Clasificador KNN

> **Preguntas conceptuales**
>
> 1. ¿Por qué KNN necesita comparar distancias?
> 2. ¿Qué pasaría si `x1` tuviera valores entre 0 y 10.000, pero `x2` entre 0 y 1?
> 3. ¿Qué efecto esperas al usar un `k` muy pequeño frente a un `k` muy grande?

El clasificador KNN asigna una clase observando los vecinos más cercanos de cada punto. Si `k = 5`, el nuevo punto se clasifica según la clase mayoritaria entre sus cinco vecinos más próximos.

KNN es sensible a la escala de las variables. Por esa razón, antes de entrenarlo se estandarizan `x1` y `x2`.

```{r particion-coordinates}
set.seed(1)

idx_train_2d <- createDataPartition(
  dataset1$clase,
  p = 0.70,
  list = FALSE
)

train_2d <- dataset1[idx_train_2d, ]
test_2d  <- dataset1[-idx_train_2d, ]

preproc_2d <- preProcess(
  train_2d %>% select(x1, x2),
  method = c("center", "scale")
)

train_2d_scaled <- predict(preproc_2d, train_2d %>% select(x1, x2)) %>%
  as_tibble() %>%
  mutate(clase = train_2d$clase)

test_2d_scaled <- predict(preproc_2d, test_2d %>% select(x1, x2)) %>%
  as_tibble() %>%
  mutate(clase = test_2d$clase)

glimpse(train_2d_scaled)
```

```{r modelo-knn}
modelo_knn <- knn3(
  clase ~ x1 + x2,
  data = train_2d_scaled,
  k = 5
)

pred_knn <- predict(
  modelo_knn,
  newdata = test_2d_scaled %>% select(x1, x2),
  type = "class"
)

cm_knn <- confusionMatrix(
  data = pred_knn,
  reference = test_2d_scaled$clase,
  positive = "Azul"
)

cm_knn
```

# Regresión logística

> **Preguntas conceptuales**
>
> 1. ¿Por qué la regresión logística entrega probabilidades antes de entregar clases?
> 2. ¿Qué significa usar un umbral de 0.5?
> 3. ¿Qué limitación tiene una frontera lineal cuando las clases siguen una forma curva o irregular?

La regresión logística estima la probabilidad de pertenecer a una clase. En este caso, se usa para predecir si un punto pertenece a la clase `Azul` o `Rojo`.

A diferencia de KNN, la regresión logística genera una frontera lineal. Por eso, cuando la separación real entre clases es aproximadamente recta, suele funcionar bien; si la frontera real es irregular o curva, KNN puede adaptarse mejor.

```{r modelo-logistico}
modelo_logistico <- glm(
  clase ~ x1 + x2,
  data = train_2d_scaled,
  family = binomial
)

prob_logistico <- predict(
  modelo_logistico,
  newdata = test_2d_scaled %>% select(x1, x2),
  type = "response"
)

pred_logistico <- factor(
  if_else(prob_logistico >= 0.5, "Azul", "Rojo"),
  levels = c("Rojo", "Azul")
)

cm_logistico <- confusionMatrix(
  data = pred_logistico,
  reference = test_2d_scaled$clase,
  positive = "Azul"
)

cm_logistico
```

# Fronteras de decisión

> **Preguntas de comparación visual**
>
> 1. ¿Cuál frontera parece más flexible?
> 2. ¿Cuál frontera parece más simple e interpretable?
> 3. ¿Una frontera más compleja siempre implica un mejor modelo?

La frontera de decisión muestra qué región del plano sería clasificada como cada clase. Esta visualización permite comparar la forma de decisión de los modelos:

- KNN puede producir fronteras más flexibles y locales.
- La regresión logística produce una frontera lineal.
- El clasificador manual produce una regla explícita definida por una recta.

```{r funcion-frontera}
graficar_frontera <- function(modelo, tipo_modelo, datos, titulo) {
  grid <- expand_grid(
    x1 = seq(min(datos$x1) - 1, max(datos$x1) + 1, length.out = 250),
    x2 = seq(min(datos$x2) - 1, max(datos$x2) + 1, length.out = 250)
  )

  if (tipo_modelo == "knn") {
    grid <- grid %>%
      mutate(
        clase_predicha = predict(
          modelo,
          newdata = grid,
          type = "class"
        )
      )
  }

  if (tipo_modelo == "logistico") {
    grid <- grid %>%
      mutate(
        prob = predict(
          modelo,
          newdata = grid,
          type = "response"
        ),
        clase_predicha = factor(
          if_else(prob >= 0.5, "Azul", "Rojo"),
          levels = c("Rojo", "Azul")
        )
      )
  }

  ggplot() +
    geom_raster(
      data = grid,
      aes(x = x1, y = x2, fill = clase_predicha),
      alpha = 0.35
    ) +
    geom_point(
      data = datos,
      aes(x = x1, y = x2, color = clase),
      size = 2.2,
      alpha = 0.9
    ) +
    labs(
      title = titulo,
      x = expression(x[1]~"(escalado)"),
      y = expression(x[2]~"(escalado)"),
      fill = "Región",
      color = "Clase real"
    ) +
    theme_minimal()
}
```

```{r graficos-frontera, fig.width=13, fig.height=5.5}
p_knn <- graficar_frontera(
  modelo = modelo_knn,
  tipo_modelo = "knn",
  datos = test_2d_scaled,
  titulo = "Frontera de decisión - KNN (k = 5)"
)

p_logistico <- graficar_frontera(
  modelo = modelo_logistico,
  tipo_modelo = "logistico",
  datos = test_2d_scaled,
  titulo = "Frontera de decisión - Regresión logística"
)

p_knn + p_logistico
```

# Comparación de métricas

> **Preguntas para discusión**
>
> 1. ¿Qué modelo obtiene mayor Accuracy?
> 2. ¿El modelo con mayor Accuracy también tiene mejor Precision, Recall y F1-score?
> 3. Si la clase `Azul` fuera la más importante, ¿qué métrica priorizarías?

```{r metricas-modelos}
extraer_metricas <- function(cm, nombre_modelo) {
  tibble(
    Modelo = nombre_modelo,
    Accuracy = unname(cm$overall["Accuracy"]),
    Precision = unname(cm$byClass["Precision"]),
    Recall = unname(cm$byClass["Recall"]),
    `F1-score` = unname(cm$byClass["F1"])
  )
}

metricas_modelos <- bind_rows(
  extraer_metricas(cm_knn, "KNN"),
  extraer_metricas(cm_logistico, "Regresión logística")
)

metricas_modelos
```

```{r grafico-metricas}
metricas_modelos %>%
  pivot_longer(
    cols = -Modelo,
    names_to = "Metrica",
    values_to = "Valor"
  ) %>%
  ggplot(aes(x = Modelo, y = Valor, fill = Metrica)) +
  geom_col(position = position_dodge(width = 0.75), width = 0.7) +
  geom_text(
    aes(label = round(Valor, 3)),
    position = position_dodge(width = 0.75),
    vjust = -0.4,
    size = 3.5
  ) +
  scale_y_continuous(
    limits = c(0, 1),
    labels = percent_format(accuracy = 1)
  ) +
  labs(
    title = "Comparación de métricas: KNN vs Regresión logística",
    x = "Modelo",
    y = "Valor",
    fill = "Métrica"
  ) +
  theme_minimal()
```

# Clasificación de nuevos puntos con KNN

> **Antes de predecir**
>
> 1. ¿Por qué los nuevos puntos deben escalarse con el mismo preprocesamiento usado en entrenamiento?
> 2. ¿Qué podría ocurrir si se escalara nuevamente usando sólo los tres puntos nuevos?
> 3. Para cada punto nuevo, ¿qué clase esperas antes de ejecutar el modelo?

Se clasifican tres puntos nuevos en escala original:

\[
(25, 25), \quad (70, 50), \quad (50, 30)
\]

Antes de predecir, se aplica el mismo escalamiento aprendido con los datos de entrenamiento. Esto es fundamental: el escalador debe entrenarse sólo con el conjunto de entrenamiento y luego aplicarse tanto a prueba como a nuevos datos.

```{r nuevos-puntos-knn}
nuevos_puntos <- tibble(
  x1 = c(25, 70, 50),
  x2 = c(25, 50, 30)
)

nuevos_puntos_scaled <- predict(preproc_2d, nuevos_puntos) %>%
  as_tibble()

pred_nuevos_knn <- predict(
  modelo_knn,
  newdata = nuevos_puntos_scaled,
  type = "class"
)

nuevos_puntos_resultado <- nuevos_puntos_scaled %>%
  mutate(
    clase_predicha = pred_nuevos_knn,
    punto = paste0("P", row_number())
  )

nuevos_puntos_resultado
```

```{r grafico-nuevos-puntos}
ggplot() +
  geom_point(
    data = test_2d_scaled,
    aes(x = x1, y = x2, color = clase),
    size = 2.3,
    alpha = 0.75
  ) +
  geom_point(
    data = nuevos_puntos_resultado,
    aes(x = x1, y = x2, color = clase_predicha),
    shape = 4,
    stroke = 2,
    size = 6
  ) +
  geom_text(
    data = nuevos_puntos_resultado,
    aes(x = x1, y = x2, label = punto),
    vjust = -1,
    size = 4
  ) +
  labs(
    title = "Clasificación de nuevos puntos con KNN",
    subtitle = "Los puntos nuevos se muestran con una X",
    x = expression(x[1]~"(escalado)"),
    y = expression(x[2]~"(escalado)"),
    color = "Clase"
  ) +
  theme_minimal()
```

# Conclusión

> **Preguntas finales de cierre**
>
> 1. ¿Qué modelo fue más interpretable?
> 2. ¿Qué modelo fue más flexible?
> 3. ¿Qué diferencia hay entre explicar una predicción con reglas y explicarla por cercanía a vecinos?
> 4. ¿Por qué no conviene elegir un modelo sólo por una métrica aislada?

# Conclusión

El árbol de decisión permite construir reglas interpretables para clasificar diamantes como de precio alto o bajo. Su ventaja principal es que permite seguir explícitamente el camino de decisión desde la raíz hasta una hoja, como si se tratara de una pauta jerárquica de preguntas.

En el dataset bidimensional, los clasificadores manuales muestran cómo una frontera simple puede dividir el plano mediante reglas explícitas. KNN, en cambio, decide por cercanía local y puede generar fronteras más flexibles. La regresión logística estima probabilidades y produce una frontera lineal. Por eso, la comparación entre KNN y regresión logística no sólo debe mirar métricas, sino también la geometría del problema.
