---
title: "Ayudantía 3 Extra: Modelos de Machine Learning en R"
author: "Alan Molina"
date: "`r Sys.Date()`"
---

```{r setup, include=FALSE}
knitr::opts_chunk$set(
  echo = TRUE,
  warning = FALSE,
  message = FALSE,
  fig.align = "center",
  fig.width = 8,
  fig.height = 5
)
```

## Profesor y ayudante

**Profesor:** Alex Digenova  
**Ayudante:** Alan Molina

## Preparación del entorno

Funciones propias del ecosistema de R para regresión lineal, distancias, KNN y regresión logística.

```{r cargar-paquetes}
paquetes <- c(
  "tidyverse",
  "titanic",
  "palmerpenguins",
  "class",
  "knitr"
)

paquetes_faltantes <- paquetes[!paquetes %in% rownames(installed.packages())]

if (length(paquetes_faltantes) > 0) {
  install.packages(paquetes_faltantes, repos = "https://cloud.r-project.org")
}

invisible(lapply(paquetes, library, character.only = TRUE))
```

# Regresión Lineal con el Dataset del Titanic

## ¿Qué es la Regresión Lineal?

La **Regresión Lineal** es un método estadístico y de aprendizaje supervisado que permite modelar la relación entre una variable dependiente, también llamada variable objetivo, y una o más variables independientes, conocidas como variables predictoras.

Su forma general es:

$$
y = b_0 + b_1x_1 + b_2x_2 + \dots + b_nx_n
$$

Donde:

- \( y \) es la variable objetivo o variable que se desea predecir.
- \( x_1, x_2, \dots, x_n \) son las variables predictoras.
- \( b_0 \) es el **intercepto**, es decir, el valor estimado de \( y \) cuando todas las variables predictoras valen 0.
- \( b_1, b_2, \dots, b_n \) son los **coeficientes** asociados a cada variable predictora.

En términos simples, la regresión lineal intenta encontrar una línea, o un hiperplano cuando hay varias variables, que se ajuste lo mejor posible a los datos. Es como buscar una regla general que permita aproximar el valor de una variable a partir de otras.



## 1. Preparación de los Datos

En este análisis se utiliza el dataset **Titanic**, que contiene información sobre los pasajeros, como la tarifa del boleto (`Fare`), la edad (`Age`), la clase del boleto (`Pclass`) y la cantidad de familiares a bordo (`SibSp` y `Parch`).Este dataset fue filtrado para conservar las variables fare, age, pclass, sibsp y parch.

Para construir el modelo de regresión lineal, se seleccionan las siguientes variables:

- **Variable objetivo:** `fare`, correspondiente a la tarifa del boleto.
- **Variables predictoras:**
  - `pclass`, que representa la clase del boleto: primera, segunda o tercera clase.
  - `age`, que representa la edad del pasajero.

El objetivo del modelo es estimar el valor de `fare` utilizando como información de entrada la clase del boleto y la edad del pasajero.

```{r cargar-titanic}
# Cargar la base de datos Titanic desde el paquete titanic
# Se renombran las variables para trabajar con nombres consistentes en R.
df_titanic <- titanic::titanic_train %>%
  select(
    fare = Fare,
    age = Age,
    pclass = Pclass,
    sibsp = SibSp,
    parch = Parch
  ) %>%
  drop_na()

# Mostrar las primeras filas
head(df_titanic) %>%
  knitr::kable()
```

## 2. División en Datos de Entrenamiento y Prueba

Para evaluar el rendimiento del modelo, el dataset se divide en dos subconjuntos:

1. **Datos de entrenamiento**, correspondientes al 80% de los datos. Estos datos se utilizan para ajustar el modelo.
2. **Datos de prueba**, correspondientes al 20% restante. Estos datos se utilizan para evaluar qué tan bien predice el modelo sobre observaciones que no fueron usadas durante el entrenamiento.

Esta división es importante porque la regresión lineal es un algoritmo de aprendizaje supervisado. Esto significa que el modelo aprende a partir de datos donde ya se conoce la respuesta real, en este caso, el valor de `fare`.

En R, esta separación se puede realizar usando `sample()`, seleccionando aleatoriamente los índices que formarán parte del conjunto de entrenamiento.

```{r dividir-titanic}
set.seed(42)

n <- nrow(df_titanic)
indices_entrenamiento <- sample(seq_len(n), size = floor(0.8 * n))

train_titanic <- df_titanic[indices_entrenamiento, ]
test_titanic  <- df_titanic[-indices_entrenamiento, ]

nrow(train_titanic)
nrow(test_titanic)
```

## 3. Creación y Entrenamiento del Modelo

El proceso de creación y entrenamiento del modelo se realiza usando la función `lm()` de R.

En este caso se ajusta el siguiente modelo:

$$
fare = b_0 + b_1 \cdot pclass + b_2 \cdot age
$$

Aquí `pclass` se utiliza como variable numérica para mantener una interpretación simple del modelo. En un análisis más formal, también podría modelarse como variable categórica usando `factor(pclass)`.

```{r modelo-lineal-titanic}
# Crear y entrenar el modelo de regresión lineal
modelo_lineal <- lm(fare ~ pclass + age, data = train_titanic)

# Resumen del modelo
summary(modelo_lineal)
```
Explicacion:
1) El coeficiente de pclass es -38.7822, lo que indica que, manteniendo constante la edad, al aumentar una unidad en la clase del boleto, la tarifa estimada disminuye en aproximadamente 38.78 unidades monetarias. Como en Titanic pclass = 1 representa primera clase, pclass = 2 segunda clase y pclass = 3 tercera clase.

2) El coeficiente de age es -0.5368, lo que indica que, manteniendo constante la clase del boleto, por cada año adicional de edad la tarifa estimada disminuye aproximadamente 0.54 unidades monetarias. Este efecto es mucho menor que el de pclass, pero aparece como estadísticamente significativo.

3) El intercepto es 137.4664, pero no conviene interpretarlo de forma literal, porque representaría la tarifa estimada para un pasajero con pclass = 0 y age = 0, una combinación que no tiene sentido real en este dataset. En este caso, el intercepto funciona más como punto matemático de referencia para construir la recta/plano del modelo.

Resumen: En cuanto a significancia estadística, tanto pclass como age tienen valores p muy pequeños. pclass tiene p < 2e-16 y age tiene p = 0.000113. Esto permite inferir que ambas variables aportan información al modelo, especialmente pclass, que tiene un efecto más fuerte y una significancia muy marcada.

Los coeficientes del modelo se pueden observar de forma directa:

```{r coeficientes-lineal}
coeficientes <- coef(modelo_lineal)
coeficientes
```
Explicacion: 
1) El R**2= 0,3295, esto significa que el modelo explica aproximadamente el 32.95% de la variabilidad de la tarifa. pclass y age ayudan a explicar el precio del boleto, pero todavía queda cerca de un 67% de variabilidad sin explicar. Probablemente influyen otras variables como sexo, puerto de embarque, cantidad de familiares, tipo de cabina u otros factores no incluidos en este modelo.

El error estándar residual es 44.16, lo que indica que, en promedio aproximado, las predicciones pueden desviarse bastante respecto a los valores reales de fare. Además, los residuos muestran un máximo de 432.97, lo que sugiere la presencia de tarifas muy altas o valores atípicos que el modelo no está capturando bien.


## 4. Predicción y Evaluación del Modelo

Una vez entrenado el modelo, se utiliza `predict()` para realizar predicciones sobre los datos de prueba.

Luego, las predicciones se comparan con los valores reales de `fare` para evaluar el rendimiento del modelo.

Las métricas utilizadas son:

### Error Cuadrático Medio

El **Error Cuadrático Medio**, o **MSE**, mide el promedio de los errores al cuadrado entre los valores reales y los valores predichos.

$$
MSE = \frac{1}{n} \sum_{i=1}^{n} (y_i - \hat{y}_i)^2
$$

Un valor menor de MSE indica que las predicciones están más cerca de los valores reales.

### Coeficiente de Determinación

El **Coeficiente de Determinación**, representado como \( R^2 \), indica qué proporción de la variabilidad de la variable objetivo es explicada por el modelo.

$$
R^2 = 1 - \frac{\sum (y_i - \hat{y}_i)^2}{\sum (y_i - \bar{y})^2}
$$

Un valor de \( R^2 \) cercano a 1 indica que el modelo explica gran parte de la variabilidad de `fare`. En cambio, un valor cercano a 0 indica que el modelo tiene baja capacidad explicativa.

```{r evaluar-lineal}
# Hacer predicciones
pred_lineal <- predict(modelo_lineal, newdata = test_titanic)

# Calcular métricas
mse_lineal <- mean((test_titanic$fare - pred_lineal)^2)
r2_lineal <- 1 - sum((test_titanic$fare - pred_lineal)^2) /
  sum((test_titanic$fare - mean(test_titanic$fare))^2)

resultados_lineal <- tibble(
  metrica = c("MSE", "R2"),
  valor = c(mse_lineal, r2_lineal)
)

resultados_lineal %>%
  knitr::kable(digits = 4)
```


```{r evaluar-lineal}
cat("EL varol de MSE evaluado en su raiz es: ", sqrt(mse_lineal))
```

Es importante considerar que las métricas de evaluación dependen del tipo de problema. En problemas de regresión se utilizan métricas como MSE, RMSE, MAE o \( R^2 \), mientras que en problemas de clasificación se utilizan métricas como accuracy, precision, recall y F1-score.

interpretacion:

$$
R^2 = 0,2641
$$
La diferencia de R**2 de este punto con el anterior corresponde al rendimiento sobre los datos de prueba, es decir, sobre datos que el modelo no usó para ajustarse. El modelo explica un 26,41% de variabilidad de la tarifa. Es decir, usando solo pclass y age, el modelo logra capturar parte del comportamiento de fare, pero todavía deja bastante variabilidad sin explicar.

Eso explica por qué el valor baja. No es un error; es esperable. El modelo suele rendir mejor en entrenamiento que en prueba, porque en entrenamiento ya “vio” esos datos.

$$
MSE = 41,77
$$
Esto significa que, en promedio aproximado, las predicciones se están desviando alrededor de 41.77 unidades monetarias respecto al valor real de fare.

## 5. Segundo modelo: tamaño familiar y tarifa

También se puede crear una nueva variable llamada `family_size`, correspondiente a la suma entre `sibsp` y `parch`. Esta variable representa la cantidad total de familiares que acompañaban al pasajero.

```{r modelo-familia}
# Crear una nueva variable: total de familiares a bordo
df_titanic <- df_titanic %>%
  mutate(family_size = sibsp + parch)

set.seed(42)
n <- nrow(df_titanic)
indices_entrenamiento <- sample(seq_len(n), size = floor(0.8 * n))

train_familia <- df_titanic[indices_entrenamiento, ]
test_familia  <- df_titanic[-indices_entrenamiento, ]

# Crear y entrenar el modelo
modelo_familia <- lm(fare ~ family_size, data = train_familia)

# Predicciones
pred_familia <- predict(modelo_familia, newdata = test_familia)

# Evaluar el modelo
mse_familia <- mean((test_familia$fare - pred_familia)^2)
r2_familia <- 1 - sum((test_familia$fare - pred_familia)^2) /
  sum((test_familia$fare - mean(test_familia$fare))^2)

resultados_familia <- tibble(
  metrica = c("Coeficiente family_size", "Intercepto", "MSE", "R2"),
  valor = c(
    coef(modelo_familia)["family_size"],
    coef(modelo_familia)["(Intercept)"],
    mse_familia,
    r2_familia
  )
)

resultados_familia %>%
  knitr::kable(digits = 4)
```
```{r evaluar-lineal}
cat("EL varol de MSE evaluado en su raiz es: ", sqrt(mse_familia))
```

interpretacion: 

En esta parte se construyó una nueva variable llamada family_size, definida como:
$$
family_{size}=sibsp+parch
$$
Es decir, representa la cantidad total de familiares que un pasajero tenía a bordo, considerando hermanos/cónyuge (sibsp) y padres/hijos (parch).


Luego se ajustó un modelo de regresión lineal simple:
$$
fare∼family_{size}
$$
Por lo tanto, en este modelo se intenta explicar la tarifa del boleto (fare) usando solamente el tamaño de la familia a bordo.

El resultado principal muestra que el coeficiente de family_size es:
$$
8.3210
$$
Esto significa que, según el modelo, por cada familiar adicional a bordo, la tarifa estimada aumenta aproximadamente en 8.32 unidades monetarias. En términos simples, el modelo detecta una relación positiva entre el tamaño familiar y la tarifa: pasajeros con más familiares a bordo tienden a estar asociados con tarifas más altas.

El intercepto es:
$$
28.0831
$$
Esto representa la tarifa estimada para un pasajero con family_size = 0, es decir, un pasajero que viaja sin familiares registrados a bordo. Según el modelo, ese pasajero tendría una tarifa estimada cercana a 28.08.

Sin embargo, aunque el coeficiente sea positivo, el rendimiento del modelo es débil. El MSE obtenido es:
$$
MSE=2453.4694
$$
Este valor es alto, lo que indica que las predicciones del modelo se alejan bastante de las tarifas reales. Si lo transformamos a RMSE:
$$
RMSE≈sqrt(2453.4694)≈49.53
$$
Esto significa que el error típico de predicción ronda las 49.5 unidades monetarias, lo cual es bastante elevado para este problema.

El resultado más importante es el R2:
$$
R^2=−0.0347
$$
Este valor es negativo, lo cual indica que el modelo predice peor que un modelo ingenuo que simplemente usara el promedio de fare como predicción para todos los casos. En otras palabras, family_size por sí sola no logra explicar adecuadamente la variabilidad de la tarifa.

Comparado con el modelo anterior, que usaba pclass y age, este modelo tiene peor desempeño. Antes el R**2 en prueba era aproximadamente 0.2641, mientras que ahora es -0.0347. También el MSE aumentó de aproximadamente 1744.9160 a 2453.4694. Esto sugiere que family_size es mucho menos útil que pclass y age para predecir la tarifa.



## 6. Visualización de la Regresión

Para interpretar los resultados, se puede graficar la relación entre **edad (`age`)** y **tarifa (`fare`)**.

Como el modelo utiliza más de una variable predictora, específicamente `age` y `pclass`, una sola línea no representa completamente el modelo. Por eso, se muestra una línea de predicción para cada clase del boleto.

```{r grafico-regresion}
age_grid <- seq(
  from = min(df_titanic$age),
  to = max(df_titanic$age),
  length.out = 100
)

pred_grid <- expand_grid(
  age = age_grid,
  pclass = sort(unique(df_titanic$pclass))
) %>%
  mutate(fare_pred = predict(modelo_lineal, newdata = .))

ggplot(df_titanic, aes(x = age, y = fare)) +
  geom_point(alpha = 0.35) +
  geom_line(
    data = pred_grid,
    aes(x = age, y = fare_pred, color = factor(pclass)),
    linewidth = 1
  ) +
  labs(
    title = "Relación entre Edad y Tarifa del Boleto",
    subtitle = "Líneas de predicción separadas por clase del boleto",
    x = "Edad",
    y = "Tarifa (Fare)",
    color = "Clase"
  ) +
  theme_minimal()
```
Conclusión: el gráfico confirma que pclass explica mejor la tarifa que age, pero el modelo sigue siendo limitado porque hay mucha dispersión y valores atípicos que no quedan bien representados por líneas rectas.


La visualización sirve como apoyo interpretativo, pero la evaluación completa del modelo debe realizarse mediante las métricas calculadas sobre los datos de prueba.



# Distancias en Machine Learning

En muchos algoritmos de machine learning, como KNN, clustering o reducción de dimensionalidad, es fundamental medir **qué tan cerca o lejos** están dos puntos entre sí. Para eso se utilizan **métricas de distancia**.

A continuación se revisan tres distancias comunes.

## 1. Distancia Euclidiana

La **distancia euclidiana** es la más común y se calcula como la raíz cuadrada de la suma de las diferencias al cuadrado entre cada dimensión:

$$
d(p, q) = \sqrt{(p_1 - q_1)^2 + (p_2 - q_2)^2 + \dots + (p_n - q_n)^2}
$$

Se puede imaginar como medir con una regla la separación directa entre dos puntos.

## 2. Distancia de Minkowski

La **distancia de Minkowski** generaliza la distancia euclidiana y la distancia de Manhattan. Se define como:

$$
d(p, q) = \left( \sum_{i=1}^{n} |p_i - q_i|^r \right)^{1/r}
$$

- Si \( r = 1 \), corresponde a la **distancia de Manhattan**.
- Si \( r = 2 \), corresponde a la **distancia euclidiana**.

## 3. Distancia de Mahalanobis

La **distancia de Mahalanobis** considera la distribución de los datos, incluyendo correlación y escala. Es útil cuando las variables tienen distintas escalas o están correlacionadas.

$$
d(p, q) = \sqrt{(p - q)^T S^{-1} (p - q)}
$$

Donde \( S \) es la matriz de covarianza de los datos. Resume las relaciones lineales entre multiples variables, las varianzas estan en la diagonal y las covarianzas en la parte fuera de ella.

Esta distancia penaliza más las diferencias en dimensiones con baja varianza y se usa bastante en detección de outliers y análisis multivariado.

## Cálculo de distancias con el dataset Penguins

Cada punto representa las características de un pingüino:

- `bill_length_mm`: largo del pico en milímetros.
- `bill_depth_mm`: profundidad del pico.
- `flipper_length_mm`: largo de la aleta.

```{r distancias-penguins}
df_distancias <- palmerpenguins::penguins %>%
  drop_na() %>%
  select(bill_length_mm, bill_depth_mm, flipper_length_mm)

# Tomamos dos muestras cualquiera
p1 <- unlist(df_distancias[1, ], use.names = FALSE)
p2 <- unlist(df_distancias[50, ], use.names = FALSE)

# 1. Distancia Euclidiana
euclidiana <- sqrt(sum((p1 - p2)^2))

# 2. Distancia de Minkowski con r = 3
r <- 3
minkowski <- sum(abs(p1 - p2)^r)^(1 / r)

# 3. Distancia de Mahalanobis
# Primero se estandarizan los datos.
datos_escalados <- scale(df_distancias)

covarianza <- cov(datos_escalados)
inv_covarianza <- solve(covarianza)

diff_puntos <- datos_escalados[1, ] - datos_escalados[50, ]
mahalanobis_dist <- sqrt(as.numeric(t(diff_puntos) %*% inv_covarianza %*% diff_puntos))

resultados_distancias <- tibble(
  distancia = c("Euclidiana", "Minkowski (r = 3)", "Mahalanobis"),
  valor = c(euclidiana, minkowski, mahalanobis_dist)
)

resultados_distancias %>%
  knitr::kable(digits = 4)
```



### Interpretación de las Distancias

#### Distancia Euclidiana: 5.14

- Es la distancia “normal” entre dos puntos en el espacio tridimensional definido por las 3 variables.
- Es sensible a las unidades y escalas de las variables.
- Aquí nos indica que los dos pingüinos están **moderadamente separados** en ese espacio.

#### Distancia de Minkowski (r=3): 5.02

- Generaliza la euclidiana (que es el caso cuando r=2).
- Al usar \( r = 3 \), se penalizan un poco más las diferencias grandes.
- El valor es **ligeramente menor**, indicando una penalización distinta al hacer el cálculo.

#### Distancia de Mahalanobis: 0.65

- Esta distancia **toma en cuenta la correlación y la escala de los datos**.
- Un valor bajo (como 0.65) indica que **aunque numéricamente las diferencias parecen grandes**, según la distribución de los datos **los puntos no están tan alejados estadísticamente**.
- En otras palabras, están cerca **en términos del comportamiento de la población**.

---

### ¿Qué aprendemos?

- Si solo usamos distancia euclidiana, **podemos sobrevalorar la diferencia** si no consideramos la correlación entre variables.
- Mahalanobis **normaliza las variables** y ajusta según la distribución general del dataset.
- Es ideal cuando las variables están en **diferentes escalas** o tienen correlaciones (como suele pasar en datos reales).

---

### Reflexión

Dos puntos pueden estar lejos según una distancia, pero **cerca según otra**, dependiendo de cómo consideramos la estructura interna de los datos.

Esto es clave al usar algoritmos como **KNN**, **detector de outliers** o **modelos de clustering**, donde **la elección de la distancia importa mucho**.







# Clasificador K-Nearest Neighbors \(KNN\)

## ¿Qué es KNN?

KNN, o **K-Nearest Neighbors**, es un algoritmo de **clasificación supervisada**. También puede utilizarse en problemas de regresión.

Su idea principal es predecir la clase de un dato nuevo observando las clases de sus **k vecinos más cercanos** en el espacio de características.

## ¿Cómo funciona?

1. Se calcula la distancia entre el nuevo punto y todos los puntos del conjunto de entrenamiento.
2. Se seleccionan los **k puntos más cercanos**.
3. Se realiza una votación por la clase más frecuente entre esos k vecinos.
4. Se asigna esa clase al nuevo punto.

## Importancia de la distancia

La distancia es central en KNN. El algoritmo depende completamente de medir correctamente la cercanía entre puntos. Se pueden usar distintas distancias, por ejemplo:

- Distancia Euclidiana.
- Distancia de Manhattan.
- Distancia de Mahalanobis, aunque es menos común en KNN clásico.

## ¿Cómo elegir k?

- Si **k es muy pequeño**, el modelo puede ser sensible al ruido y tender al sobreajuste.
- Si **k es muy grande**, puede volverse demasiado general y caer en subajuste.
- Se recomienda probar varios valores de k y usar validación cruzada.

## Ventajas y desventajas

**Ventajas:**

- Es simple de entender y aplicar.
- No requiere una etapa de entrenamiento compleja. Por eso se conoce como un método de *lazy learning*.

**Desventajas:**

- Puede ser lento cuando hay muchos datos.
- Es sensible a la escala de las variables.
- Es sensible al ruido y a observaciones atípicas.

## Aplicación de KNN con Penguins

En este ejemplo se utiliza el dataset Penguins. El objetivo es predecir la especie del pingüino usando dos variables:

- `bill_length_mm`
- `flipper_length_mm`

Antes de aplicar KNN, se escalan las variables predictoras. Esto es importante porque KNN se basa en distancias.

```{r funcion-metricas-clasificacion}
calcular_metricas_multiclase <- function(real, predicho) {
  tabla <- table(Real = real, Predicho = predicho)
  clases <- sort(unique(c(rownames(tabla), colnames(tabla))))

  matriz <- matrix(
    0,
    nrow = length(clases),
    ncol = length(clases),
    dimnames = list(clases, clases)
  )

  matriz[rownames(tabla), colnames(tabla)] <- tabla

  precision <- diag(matriz) / colSums(matriz)
  recall <- diag(matriz) / rowSums(matriz)
  f1 <- ifelse(
    precision + recall == 0,
    NA_real_,
    2 * precision * recall / (precision + recall)
  )

  tibble(
    clase = clases,
    precision = precision,
    recall = recall,
    f1_score = f1,
    soporte = rowSums(matriz)
  )
}
```

```{r knn-penguins}
set.seed(42)

df_knn <- palmerpenguins::penguins %>%
  drop_na() %>%
  select(species, bill_length_mm, flipper_length_mm)

n <- nrow(df_knn)
indices_entrenamiento <- sample(seq_len(n), size = floor(0.8 * n))

train_knn <- df_knn[indices_entrenamiento, ]
test_knn  <- df_knn[-indices_entrenamiento, ]

# Variables predictoras y clase
x_train_knn <- train_knn %>% select(bill_length_mm, flipper_length_mm)
x_test_knn  <- test_knn %>% select(bill_length_mm, flipper_length_mm)
y_train_knn <- train_knn$species
y_test_knn  <- test_knn$species

# Escalar usando la media y desviación estándar del conjunto de entrenamiento
x_train_knn_scaled <- scale(x_train_knn)
x_test_knn_scaled <- scale(
  x_test_knn,
  center = attr(x_train_knn_scaled, "scaled:center"),
  scale = attr(x_train_knn_scaled, "scaled:scale")
)

# Crear y aplicar KNN con k = 5
pred_knn <- class::knn(
  train = x_train_knn_scaled,
  test = x_test_knn_scaled,
  cl = y_train_knn,
  k = 5
)

# Matriz de confusión
tabla_knn <- table(Real = y_test_knn, Predicho = pred_knn)
tabla_knn
```

```{r reporte-knn}
metricas_knn <- calcular_metricas_multiclase(y_test_knn, pred_knn)
accuracy_knn <- mean(y_test_knn == pred_knn)

metricas_knn %>%
  knitr::kable(digits = 4)

accuracy_knn
```

## Resumen simple del algoritmo KNN

Una forma directa de entender KNN es la siguiente:

1. Se define el valor de \( k \), que representa cuántos vecinos cercanos se considerarán al realizar la predicción.
2. Se calcula la distancia entre el dato nuevo y cada punto del conjunto de entrenamiento.
3. Se identifican los \( k \) puntos más cercanos.
4. En clasificación, se usa votación mayoritaria. En regresión, se puede usar el promedio de los valores de los vecinos.

Se recomienda usar un valor de **k impar** para reducir la probabilidad de empates en problemas de clasificación binaria.

## Recurso complementario

Puedes revisar el siguiente video para visualizar cómo funciona KNN: [Cómo funciona KNN](https://youtu.be/zeFt_JCA3b4?si=uVV7XqJOxQNRcvHG)









# Escalamiento y Normalización de Datos

## ¿Qué significa escalar o normalizar los datos?

Cuando se habla de **escalar** o **normalizar** los datos en Machine Learning, se hace referencia a transformar las variables numéricas para que tengan una escala similar.

## ¿Por qué es importante?

Muchos algoritmos, como KNN, SVM o regresión logística, dependen de cálculos de distancias o gradientes. Si una variable tiene valores mucho más grandes que otra, puede dominar la predicción incluso si no es la más importante.

Por ejemplo:

- `flipper_length_mm` puede tomar valores aproximadamente entre 170 y 230.
- `bill_depth_mm` puede tomar valores aproximadamente entre 13 y 21.

Sin escalar, la distancia entre dos pingüinos estará influenciada mucho más por `flipper_length_mm`, simplemente porque sus valores numéricos son más grandes.


## Técnicas comunes

### Normalización Min-Max

Convierte los datos a un rango entre 0 y 1:

$$
X_{norm} = \frac{X - X_{min}}{X_{max} - X_{min}}
$$

### Estandarización Z-score

Convierte los datos para que tengan media 0 y desviación estándar 1:

$$
X_{std} = \frac{X - \mu}{\sigma}
$$

En R se puede usar la función `scale()` para aplicar estandarización.

```{r ejemplo-sin-scale-r}
# Ejemplo simple de estandarización en R
x <- df_knn %>%
  select(bill_length_mm, flipper_length_mm)

head(x) %>%
  knitr::kable(digits = 4)
```


```{r ejemplo-scale-r}
x_escalado <- scale(x)

head(x_escalado) %>%
  knitr::kable(digits = 4)
```

## ¿Cuándo es necesario escalar?

Se recomienda escalar en:

- Algoritmos basados en distancias, como KNN, SVM y clustering.
- Algoritmos que usan gradientes, como regresión logística y redes neuronales.

No suele ser obligatorio en modelos basados en árboles, como Random Forest o XGBoost.








# Regresión Logística: Clasificación Supervisada

## ¿Qué es la Regresión Logística?

La **regresión logística** es un modelo de **clasificación supervisada** que se usa para predecir probabilidades de pertenecer a una clase.

Aunque se llama regresión, se utiliza principalmente para **clasificación binaria**, es decir, problemas con dos posibles clases: sí/no, 0/1, verdadero/falso.

## ¿Cómo funciona?

A diferencia de la regresión lineal, la regresión logística no predice directamente un número real sin restricción, sino la probabilidad de que un ejemplo pertenezca a la clase positiva.

Para esto utiliza la **función sigmoide**, que transforma la salida del modelo en un valor entre 0 y 1:

$$
\sigma(z) = \frac{1}{1 + e^{-z}}
$$

Donde:

$$
z = w_0 + w_1x_1 + w_2x_2 + \dots + w_nx_n
$$

## ¿Cómo se interpreta?
$$
\sigma(z) >= 0.5
$$
el modelo predice clase 1.
$$
\sigma(z) < 0.5 
$$
el modelo predice clase 0.

El umbral puede modificarse según el problema. Por ejemplo, se puede usar 0.6 o 0.3 si se desea ser más estricto o más flexible al asignar la clase positiva.

## ¿Cuándo usarla?

Se utiliza en problemas de clasificación binaria, por ejemplo:

- Spam o no spam.
- Enfermo o sano.
- Sobrevive o no sobrevive.
- Pertenece o no pertenece a una especie determinada.
- Cuando quieres obtener una **probabilidad** y no solo una clase.
- Cuando tus variables de entrada son numéricas o categóricas.


## Ventajas y desventajas

**Ventajas:**

- Es un modelo simple, rápido y fácil de interpretar.
- Funciona bien cuando los datos son aproximadamente separables de forma lineal.
- Devuelve probabilidades, lo que permite ajustar umbrales de decisión.

**Desventajas:**

- No funciona tan bien cuando las clases no se separan de forma lineal.
- Puede ser sensible a outliers.
- Puede beneficiarse del escalamiento de variables.

## Aplicación con Penguins

En este ejemplo se realiza una clasificación binaria:

- Clase 1: el pingüino es de la especie `Adelie`.
- Clase 0: el pingüino no es de la especie `Adelie`.

Se utilizan como variables predictoras:

- `bill_length_mm`
- `flipper_length_mm`

```{r regresion-logistica-penguins}
set.seed(42)

df_logistica <- palmerpenguins::penguins %>%
  drop_na() %>%
  mutate(is_adelie = if_else(species == "Adelie", 1, 0)) %>%
  select(is_adelie, bill_length_mm, flipper_length_mm)

n <- nrow(df_logistica)
indices_entrenamiento <- sample(seq_len(n), size = floor(0.8 * n))

train_logistica <- df_logistica[indices_entrenamiento, ]
test_logistica  <- df_logistica[-indices_entrenamiento, ]

# Separar predictores y respuesta
x_train_log <- train_logistica %>% select(bill_length_mm, flipper_length_mm)
x_test_log  <- test_logistica %>% select(bill_length_mm, flipper_length_mm)

# Escalar predictores usando solo información del conjunto de entrenamiento
x_train_log_scaled <- scale(x_train_log)
x_test_log_scaled <- scale(
  x_test_log,
  center = attr(x_train_log_scaled, "scaled:center"),
  scale = attr(x_train_log_scaled, "scaled:scale")
)

train_log_model <- as_tibble(x_train_log_scaled) %>%
  mutate(is_adelie = train_logistica$is_adelie)

test_log_model <- as_tibble(x_test_log_scaled) %>%
  mutate(is_adelie = test_logistica$is_adelie)

# Crear y entrenar el modelo de regresión logística
modelo_logistico <- glm(
  is_adelie ~ bill_length_mm + flipper_length_mm,
  data = train_log_model,
  family = binomial
)

summary(modelo_logistico)
```

### Resultados:

Se está usando regresión logística para clasificar si un pingüino es de la especie si es Adelie o no. Es un problema de clasificación binaria.
El modeo usa las varaibles:

bill_length_mm
flipper_length_mm

Ambas variables fueron escaladas con scale().

Los coeficientes son negativos:

bill_length_mm    -5.6782
flipper_length_mm -1.7684

Esto significa que, cuando aumenta el largo del pico o de la aleta, disminuye la probabilidad de que el pingüino sea Adelie.

Ambas variables tienen valores p bajos:

bill_length_mm    p = 4.27e-08 = 0.0000000427
flipper_length_mm p = 0.001414

Esto indica que ambas variables aportan información útil al modelo.
La variable más fuerte parece ser bill_length_mm, porque tiene un coeficiente más grande en magnitud y un valor p más pequeño.



```{r evaluar-logistica}
# Probabilidades predichas para la clase positiva
prob_adelie <- predict(modelo_logistico, newdata = test_log_model, type = "response")

# Clasificación con umbral 0.5
pred_logistica <- ifelse(prob_adelie >= 0.5, 1, 0)

# Matriz de confusión
tabla_logistica <- table(
  Real = test_log_model$is_adelie,
  Predicho = pred_logistica
)

tabla_logistica
```
### Matriz de confusión:

             Predicho
Real          0   1
0            32   2
1             3  30

####Interpretación:

- 32 pingüinos no Adelie fueron clasificados correctamente como no Adelie.
- 30 pingüinos Adelie fueron clasificados correctamente como Adelie.
- 2 no Adelie fueron clasificados incorrectamente como Adelie.
- 3 Adelie fueron clasificados incorrectamente como no Adelie.

En total, el modelo cometió 5 errores sobre 67 casos.



```{r reporte-logistica}
metricas_logistica <- calcular_metricas_multiclase(
  real = test_log_model$is_adelie,
  predicho = pred_logistica
)

accuracy_logistica <- mean(test_log_model$is_adelie == pred_logistica)
aciertos_logistica <- sum(test_log_model$is_adelie == pred_logistica)
n_logistica <- nrow(test_log_model)

metricas_logistica %>%
  knitr::kable(digits = 4)

accuracy_logistica
```


### Accuracy

El modelo acertó:

32+30=62

De un total de:

67

Por lo tanto, la exactitud es aproximadamente:

accuracy=0.925

Es decir, el modelo clasifica correctamente cerca del 92.5% de los casos.

### Metricas por clase:

Para la clase 0, no Adelie:

precision = 0.9143
recall    = 0.9412
f1_score  = 0.9275

El modelo identifica muy bien a los pingüinos que no son Adelie.

Para la clase 1, Adelie:

precision = 0.9375
recall    = 0.9091
f1_score  = 0.9231

El modelo también identifica bien a los Adelie, aunque deja escapar algunos casos.




## Probabilidades predichas

La regresión logística permite obtener probabilidades, no solo clases. Por ejemplo, las probabilidades del primer pingüino del conjunto de prueba son:

```{r probabilidades-logistica}
probabilidades_primer_caso <- tibble(
  prob_no_adelie = 1 - prob_adelie[1],
  prob_adelie = prob_adelie[1]
)

probabilidades_primer_caso %>%
  knitr::kable(digits = 4)
```
### Interpretacion probabilidades:

Para el primer pingüino del conjunto de prueba, el modelo entrega:

prob_no_adelie = 0.0178
prob_adelie    = 0.9822

El modelo estima que este pingüino tiene solo un 1.78% de probabilidad de no ser Adelie y un 98.22% de probabilidad de ser Adelie.

Conclusión: para este primer caso, el modelo está muy seguro de su predicción. No es una clasificación dudosa, porque la probabilidad está muy cercana a 1 para la clase Adelie.


## Interpretación simple del modelo logístico

La matriz de confusión permite observar cuántos casos fueron clasificados correctamente y cuántos fueron errores.

El modelo clasificó correctamente `r aciertos_logistica` de `r n_logistica` pingüinos del conjunto de prueba, con una exactitud de `r round(accuracy_logistica * 100, 2)`%.

La precisión, el recall y el F1-score permiten analizar el rendimiento por clase. En este ejemplo:

- La clase 0 representa pingüinos que no son `Adelie`.
- La clase 1 representa pingüinos que sí son `Adelie`.

Un valor alto de precisión indica que, cuando el modelo predice una clase, suele acertar. Un valor alto de recall indica que el modelo logra recuperar correctamente la mayoría de los casos reales de esa clase.




## Resumen de lo visto:

En este documento se revisaron cuatro ideas centrales:

1. La **regresión lineal** permite predecir una variable numérica, como la tarifa del boleto del Titanic.
2. Las **distancias** permiten medir cercanía o separación entre observaciones, lo que es fundamental en modelos como KNN.
3. **KNN** clasifica observaciones según la clase de sus vecinos más cercanos.
4. La **regresión logística** permite resolver problemas de clasificación binaria usando probabilidades.

Además, se destacó la importancia del **escalamiento de variables**, especialmente en algoritmos que dependen de distancias o gradientes.







## Tareas propuestas:

A partir del análisis realizado con el dataset `penguins`, se proponen tres tareas adicionales para profundizar el estudio de los datos y ampliar la aplicación de modelos de clasificación.

### Tarea 1: Análisis exploratorio de las variables físicas

La primera tarea consiste en realizar un análisis exploratorio de las principales variables físicas de los pingüinos. Para esto, se pueden estudiar variables como el largo del pico, la profundidad del pico, el largo de la aleta y la masa corporal.

El objetivo de esta tarea es observar si existen diferencias claras entre las especies `Adelie`, `Chinstrap` y `Gentoo`. Para ello, se pueden utilizar gráficos de caja, histogramas y gráficos de dispersión separados por especie.

Esta tarea permite identificar qué variables podrían ser más útiles para clasificar a los pingüinos. Por ejemplo, si una especie presenta una masa corporal claramente mayor que las demás, esa variable podría tener un alto valor predictivo.

### Tarea 2: Clasificación multiclase de especies

La segunda tarea consiste en ampliar el problema de clasificación binaria. En el análisis anterior se clasificó si un pingüino era `Adelie` o no. Como extensión, se puede construir un modelo que clasifique directamente entre las tres especies disponibles en el dataset: `Adelie`, `Chinstrap` y `Gentoo`.

El objetivo es predecir la variable `species` utilizando variables como el largo del pico, la profundidad del pico, el largo de la aleta y la masa corporal.

Esta tarea permite estudiar un problema de clasificación multiclase, donde el modelo no solo debe distinguir entre dos grupos, sino entre tres categorías distintas. La evaluación puede realizarse mediante una matriz de confusión, accuracy, precision, recall y F1-score por especie.

### Tarea 3: Comparación de modelos de clasificación

La tercera tarea consiste en comparar distintos modelos de clasificación aplicados al mismo dataset. Por ejemplo, se pueden comparar modelos como regresión logística, KNN y árbol de decisión.

El objetivo es entrenar distintos modelos utilizando las mismas variables predictoras y luego comparar su rendimiento sobre el conjunto de prueba.

Esta comparación permite analizar qué modelo clasifica mejor las especies de pingüinos y en qué casos se producen más errores. Además, permite observar que no todos los modelos se comportan igual frente al mismo conjunto de datos.

La evaluación debería considerar tanto el accuracy general como la matriz de confusión, ya que un modelo puede tener buen rendimiento global, pero fallar más en una especie específica.

