---
title: "Ayudantía 2 - Versión R"
output: html_document
---

## Ayudantía 2

### Profesor: Alex Digenova
### Ayudante: Alan Molina

```{r}
library(tidyverse)
library(ggplot2)
library(tidyverse)
library(stringr)
library(DataExplorer)
library(GGally)
library(magrittr)
library(ggrepel)
library(gridExtra)
library(tidytext)
```

### Columnas del Dataset 
- Sobrevivió: Resultado de la supervivencia (0 = No; 1 = Sí)
- Clase: Clase socioeconómica (1 = Clase alta; 2 = Clase media; 3 = Clase baja)
- Nombre: Nombre del pasajero
- Sexo: Sexo del pasajero
- Edad: Edad del pasajero (Algunas entradas contienen NaN)
- SibSp: Número de hermanos y cónyuges del pasajero a bordo
- Parch: Número de padres e hijos del pasajero a bordo
- Billete: Número de billete del pasajero
- Tarifa (fare): Tarifa pagada por el pasajero
- Camarote: Número de camarote del pasajero (Algunas entradas contienen NaN)
- Embarcado: Puerto de embarque del pasajero (C = Cherburgo; Q = Queenstown; S = Southampton)

```{r}
df <- read_csv("titanic/train.csv")
df

```

```{r}
head(df)
```

```{r}
x <- sort(table(df$Pclass), decreasing = TRUE)
x
```
```{r}
sum(x)
```

## Estadística Descriptiva

## **1. Medidas de Tendencia Central**
Las medidas de tendencia central nos indican el **valor representativo** de un conjunto de datos.

###  **Media (Promedio)**
Es la suma de todos los valores dividida entre el número total de valores.

$$
\bar{x} = \frac{\sum x_i}{n}
$$

```{r}
valor_promedio <- mean(df$Age, na.rm = TRUE)
print(paste("Media:", valor_promedio))
```

### **Mediana** 

Es el valor central cuando los datos están ordenados de menor a mayor. Si hay un número par de elementos, es el promedio de los dos valores centrales.

```{r}
mediana_valor <- median(df$Fare, na.rm = TRUE)
print(paste("Mediana:", mediana_valor))
```

###  **Varianza ($\sigma^2$)**

Es el promedio de las diferencias cuadradas entre cada valor y la media. Indica qué tan dispersos están los datos.

Para una **población**:
$$
\sigma^2 = \frac{\sum (x_i - \bar{x})^2}{n}
$$
Para una **muestra**:
$$
s^2 = \frac{\sum (x_i - \bar{x})^2}{n-1}
$$

```{r}
varianza_valor <- var(df$Age, na.rm = TRUE)
print(paste("Varianza:", varianza_valor))
```

- La varianza mide qué tanto se alejan los valores de la edad respecto a la media.
- Un valor de 211 indica que hay una amplia variabilidad en las edades de los pasajeros.

### **Desviación Estándar ($\sigma$)**

Es la raíz cuadrada de la varianza y mide la dispersión de los datos.

$$
\sigma = \sqrt{\sigma^2}
$$

```{r}
std_dev <- sd(df$Age, na.rm = TRUE)
print(paste("Desviación estándar:", std_dev))
```

- Esto significa que, en promedio, las edades de los pasajeros del Titanic varían ±14.52 años alrededor de la media.

```{r}
head(df, 10)
```

```{r}
#Verificar tipo de variable en el dataset
str(df)
```

```{r}
cat("Resumen estadístico de las variables numéricas:\n")

summary(select(df, where(is.numeric)))
```
```{r}
# Histograma de edades con ajuste Gaussiano

# Calcular media y desviación estándar de Age
mu <- mean(df$Age, na.rm = TRUE)
sigma <- sd(df$Age, na.rm = TRUE)

ggplot(df, aes(x = Age)) +
  geom_histogram(aes(y = after_stat(density)),
                 bins = 30,
                 fill = "blue",
                 alpha = 0.6,
                 na.rm = TRUE) +
  
  # Curva normal ajustada
  stat_function(fun = dnorm,
                args = list(mean = mu, sd = sigma),
                color = "red",
                linewidth = 1.2) +
  
  labs(
    title = "Distribución de Edad con Ajuste Gaussiano",
    x = "Edad",
    y = "Densidad"
  ) +
  theme_minimal()
```

## Distribución Normal (Gaussiana)
La **distribución normal** o **distribución de Gauss** es una de las más utilizadas en estadística y probabilidad. Se caracteriza por su forma de campana simétrica en torno a la media.

### Propiedades:
- Definida por dos parámetros: **media** (\(\mu\)) y **desviación estándar** (\(\sigma\)).
- La función de densidad de probabilidad (PDF) es:
  $$
  f(x) = \frac{1}{\sigma \sqrt{2\pi}} e^{-\frac{(x - \mu)^2}{2\sigma^2}}
  $$
- Aproximación de muchos fenómenos naturales como la altura, peso y calificaciones.

```{r}
# Distribución Normal en R
library(ggplot2)

# Valores eje X
x <- seq(-4, 4, length.out = 1000)

# Densidad normal estándar N(0,1)
y <- dnorm(x, mean = 0, sd = 1)

# Crear data frame
normal_df <- data.frame(x, y)

# Graficar
ggplot(normal_df, aes(x = x, y = y)) +
  geom_line(color = "blue", linewidth = 1) +
  labs(
    title = "Distribución Normal",
    x = "Valores",
    y = "Densidad de Probabilidad"
  ) +
  theme_minimal()
```

## Distribución Uniforme
La **distribución uniforme** es aquella en la que todos los valores dentro de un intervalo tienen la misma probabilidad de ocurrir.

### Propiedades:
- Se define en un intervalo \([a, b]\) donde \(a\) y \(b\) son constantes.
- Su función de densidad de probabilidad es:
  $$
  f(x) = \frac{1}{b-a}, \quad a \leq x \leq b
  $$
- Todos los valores dentro del rango son igualmente probables.

```{r}
# Distribución Uniforme en R
library(ggplot2)

# Valores eje X entre 0 y 1
x <- seq(0, 1, length.out = 1000)

# Densidad uniforme U(0,1)
y <- dunif(x, min = 0, max = 1)

# Crear data frame
uniforme_df <- data.frame(x, y)

# Graficar
ggplot(uniforme_df, aes(x = x, y = y)) +
  geom_line(color = "green", linewidth = 1) +
  labs(
    title = "Distribución Uniforme",
    x = "Valores",
    y = "Densidad de Probabilidad"
  ) +
  theme_minimal()
```

## Distribución Exponencial
La **distribución exponencial** modela el tiempo entre eventos en un proceso de Poisson, es decir, eventos que ocurren de manera continua e independiente.

### Propiedades:
- Se caracteriza por un único parámetro: **lambda** (\(\lambda\)).
- Su función de densidad de probabilidad es:
  $$
  f(x) = \lambda e^{-\lambda x}, \quad x \geq 0
  $$
- Se usa en análisis de tiempos de espera, como la vida útil de productos.

```{r}
# Distribución Exponencial en R
library(ggplot2)

# Valores eje X entre 0 y 5
x <- seq(0, 5, length.out = 1000)

# Densidad exponencial con lambda = 1
y <- dexp(x, rate = 1)

# Crear data frame
exponencial_df <- data.frame(x, y)

# Graficar
ggplot(exponencial_df, aes(x = x, y = y)) +
  geom_line(color = "red", linewidth = 1) +
  labs(
    title = "Distribución Exponencial",
    x = "Valores",
    y = "Densidad de Probabilidad"
  ) +
  theme_minimal()
```

## Distribución Binomial
La **distribución binomial** modela el número de éxitos en \(n\) ensayos independientes de un experimento de Bernoulli con probabilidad \(p\).

### Propiedades:
- Se define por dos parámetros: **n** (número de ensayos) y **p** (probabilidad de éxito).
- Su función de probabilidad es:
  $$
  P(X = k) = \binom{n}{k} p^k (1 - p)^{n-k}
  $$
- Se usa en situaciones como lanzar una moneda \(n\) veces y contar cuántas veces cae cara.

```{r}
# Distribución Binomial en R
library(ggplot2)

# Parámetros
n <- 10
p <- 0.5

# Valores posibles de éxitos
x <- 0:n

# Probabilidades binomiales
y <- dbinom(x, size = n, prob = p)

# Crear data frame
binomial_df <- data.frame(x, y)

# Graficar
ggplot(binomial_df, aes(x = x, y = y)) +
  geom_segment(aes(xend = x, yend = 0), linewidth = 0.8, color = "blue") +
  geom_point(size = 3, color = "blue") +
  geom_hline(yintercept = 0, color = "red", linewidth = 0.8) +
  labs(
    title = "Distribución Binomial",
    x = "Número de Éxitos",
    y = "Probabilidad"
  ) +
  theme_minimal()
```

## Distribución de Poisson
La **distribución de Poisson** modela el número de eventos que ocurren en un intervalo de tiempo fijo o espacio dado, cuando los eventos ocurren con una tasa promedio constante.

### Propiedades:
- Se define por el parámetro \(\lambda\) (tasa promedio de ocurrencia).
- Su función de probabilidad es:
  $$
  P(X = k) = \frac{\lambda^k e^{-\lambda}}{k!}, \quad k = 0, 1, 2, \dots
  $$
- Se usa en aplicaciones como el número de llamadas a un call center por minuto.

```{r chunk17}
# Distribución de Poisson en R
library(ggplot2)

# Parámetro lambda
lambda_poisson <- 3

# Valores posibles de eventos
x <- 0:14

# Probabilidades Poisson
y <- dpois(x, lambda = lambda_poisson)

# Crear data frame
poisson_df <- data.frame(x, y)

# Graficar
ggplot(poisson_df, aes(x = x, y = y)) +
  geom_segment(aes(xend = x, yend = 0), linewidth = 0.8, color = "darkgreen") +
  geom_point(size = 3, color = "darkgreen") +
  geom_hline(yintercept = 0, color = "red", linewidth = 0.8) +
  labs(
    title = "Distribución de Poisson",
    x = "Número de Eventos",
    y = "Probabilidad"
  ) +
  theme_minimal()
```

## Distribución Gamma
La **distribución Gamma** es una generalización de la distribución exponencial y se usa para modelar tiempos de espera hasta que ocurren varios eventos.

### Propiedades:
- Se define por dos parámetros: **forma** (\(k\)) y **escala** (\(\theta\)).
- Su función de densidad de probabilidad es:
  $$
  f(x) = \frac{x^{k-1} e^{-x/\theta}}{\theta^k \Gamma(k)}, \quad x > 0
  $$
- Se usa en tiempos de vida de sistemas, como la duración de baterías.

```{r}
# Distribución Gamma en R
library(ggplot2)

# Valores eje X entre 0 y 10
x <- seq(0, 10, length.out = 1000)

# Parámetros: shape = 2, scale = 1
y <- dgamma(x, shape = 2, scale = 1)

# Crear data frame
gamma_df <- data.frame(x, y)

# Graficar
ggplot(gamma_df, aes(x = x, y = y)) +
  geom_line(color = "magenta", linewidth = 1) +
  labs(
    title = "Distribución Gamma",
    x = "Valores",
    y = "Densidad de Probabilidad"
  ) +
  theme_minimal()
```

# **Ejercicio de Probabilidad Condicional con el Titanic**

## **Introducción**
La probabilidad condicional nos permite responder preguntas del tipo **P(A | B)**, es decir, la probabilidad de que ocurra el evento **A** dado que sabemos que ha ocurrido el evento **B**.  

En este ejercicio, analizaremos datos reales del famoso naufragio del **Titanic** para responder preguntas como:  

- ¿Cuál es la probabilidad de que una persona haya sobrevivido, dado que era mujer?  
- ¿Es más probable que haya sobrevivido un niño o un adulto?  
- ¿Cuál es la probabilidad de que una persona haya sido de primera clase, dado que sobrevivió?

```{r}
# Cantidad total de pasajeros
total_pasajeros <- nrow(df)

# Cantidad de pasajeros que sobrevivieron
total_sobrevivientes <- sum(df$Survived, na.rm = TRUE)

# Cantidad de mujeres que sobrevivieron
mujeres_sobrevivientes <- nrow(
  subset(df, Sex == "female" & Survived == 1)
)

# Cantidad de hombres que sobrevivieron
hombres_sobrevivientes <- nrow(
  subset(df, Sex == "male" & Survived == 1)
)

# Calcular probabilidades condicionales
p_mujer_dado_sobrevivio <- mujeres_sobrevivientes / total_sobrevivientes
p_hombre_dado_sobrevivio <- hombres_sobrevivientes / total_sobrevivientes

# Imprimir resultados
cat("Total de pasajeros:", total_pasajeros, "\n")
cat("Total de sobrevivientes:", total_sobrevivientes, "\n")
cat("Mujeres que sobrevivieron:", mujeres_sobrevivientes, "\n")
cat("Hombres que sobrevivieron:", hombres_sobrevivientes, "\n")
cat("P(Mujer | Sobrevivió):", round(p_mujer_dado_sobrevivio, 4), "\n")
cat("P(Hombre | Sobrevivió):", round(p_hombre_dado_sobrevivio, 4), "\n")
```

```{r}
# Probabilidad condicional P(sobrevive | niño) y P(sobrevive | adulto)

p_sobrevive_nino <- mean(df$Survived[df$Age < 18], na.rm = TRUE)

p_sobrevive_adulto <- mean(df$Survived[df$Age >= 18], na.rm = TRUE)

# Mostrar resultados
cat("P(Sobrevive | Niño):", round(p_sobrevive_nino, 4), "\n")
cat("P(Sobrevive | Adulto):", round(p_sobrevive_adulto, 4), "\n")
```

```{r}
# Correlación de Pearson entre edad y tarifa pagada

# Seleccionar columnas y eliminar valores nulos
df_clean <- na.omit(df[, c("Age", "Fare")])

# Correlación de Pearson
corr <- cor.test(df_clean$Age, df_clean$Fare, method = "pearson")

# Mostrar resultados
cat("Coeficiente de correlación:", round(corr$estimate, 4), "\n")
cat("Valor p:", corr$p.value, "\n")
```


```{r}
# Matriz de correlación entre Edad y Tarifa

# Seleccionar columnas y eliminar NA
df_clean <- na.omit(df[, c("Age", "Fare")])

# Matriz de correlación
matriz_corr <- cor(df_clean)

# Convertir a formato largo para ggplot
corr_df <- as.data.frame(as.table(matriz_corr))

# Heatmap
ggplot(corr_df, aes(x = Var1, y = Var2, fill = Freq)) +
  geom_tile(color = "white") +
  geom_text(aes(label = sprintf("%.2f", Freq)), color = "white", size = 5) +
  scale_fill_gradient2(low = "blue", mid = "white", high = "red",
                       midpoint = 0.5, limit = c(0,1)) +
  labs(
    title = "Matriz de Correlación entre Edad y Tarifa",
    x = "",
    y = "",
    fill = "Correlación"
  ) +
  theme_minimal()
```


```{r}
# Seleccionar solo columnas numéricas
library(dplyr)
library(ggplot2)

df_numericas <- df %>%
  select(where(is.numeric))

# Calcular matriz de correlación
correlation_matrix <- cor(df_numericas, use = "complete.obs")

# Convertir a formato largo
corr_df <- as.data.frame(as.table(correlation_matrix))

# Visualizar heatmap
ggplot(corr_df, aes(x = Var1, y = Var2, fill = Freq)) +
  geom_tile(color = "white", linewidth = 0.5) +
  geom_text(aes(label = sprintf("%.2f", Freq)), size = 4) +
  scale_fill_gradient2(
    low = "blue",
    mid = "white",
    high = "red",
    midpoint = 0
  ) +
  labs(
    title = "Matriz de Correlación",
    x = "",
    y = "",
    fill = "Correlación"
  ) +
  theme_minimal() +
  theme(
    axis.text.x = element_text(angle = 45, hjust = 1)
  )
```

```{r}

```

## Tarea Ayudantía:

1. Implemente funciones propias para calcular el promedio, la mediana, el mínimo, el máximo y varianza de cada uno de los atributos del conjunto de datos titanic calculados anteriormente, luego compare con los resultados vistos anteriormente.

- ¿Los valores obtenidos con las funciones propias coinciden con los de Pandas? ¿Por qué sí o por qué no?

- ¿Hay diferencias entre la varianza calculada manualmente y la de Pandas? ¿Por qué?

- **¿Por qué es importante calcular estas métricas en el análisis de datos?**

- ¿Qué información relevante se puede extraer sobre los pasajeros del Titanic a partir de estos cálculos?

```{r}

```

2. Observe la matriz de correlacion de clase 1, clase 2 y clase 3 del conjunto de datos y responda que par de atributos estan mayormente correlacionados de forma positiva y que par de atributos estan mayormente correlacionados de forma negativa. Reflexione porque podría suceder esto.

```{r}
# Mostrar cada matriz por separado (una debajo de otra)

# Variables numéricas relevantes
df_numeric <- df %>%
  select(Pclass, Age, Fare, SibSp, Parch, Survived) %>%
  na.omit()

# Iterar por cada clase
for (clase in sort(unique(df_numeric$Pclass))) {
  
  df_subset <- df_numeric %>%
    filter(Pclass == clase)
  
  # Matriz correlación
  corr_matrix <- cor(df_subset)
  
  # Formato largo
  corr_df <- as.data.frame(as.table(corr_matrix))
  
  # Gráfico individual
  p <- ggplot(corr_df, aes(x = Var1, y = Var2, fill = Freq)) +
    geom_tile(color = "white") +
    geom_text(aes(label = sprintf("%.2f", Freq)), size = 4) +
    scale_fill_gradient2(
      low = "blue",
      mid = "white",
      high = "red",
      midpoint = 0,
      limits = c(-1,1)
    ) +
    labs(
      title = paste("Matriz de Correlación - Clase", clase),
      x = "",
      y = "",
      fill = "Corr"
    ) +
    theme_minimal(base_size = 13) +
    theme(
      axis.text.x = element_text(angle = 45, hjust = 1),
      plot.title = element_text(face = "bold", hjust = 0.5)
    )
  
  print(p)
}
```



############################################################
# TAREA AYUDANTÍA TITANIC
############################################################


Tarea Ayudantía:

1. Implemente funciones propias para calcular el promedio,
la mediana, el mínimo, el máximo y la varianza de cada uno
de los atributos del conjunto de datos Titanic calculados
anteriormente. Luego compare con los resultados obtenidos
con las funciones incorporadas de R.

Preguntas:
• ¿Los valores obtenidos con las funciones propias coinciden
  con los resultados de R? ¿Por qué sí o por qué no?



• ¿Hay diferencias entre la varianza calculada manualmente
  y la entregada por R? ¿Por qué?



• ¿Por qué es importante calcular estas métricas en el
  análisis de datos?



• ¿Qué información relevante se puede extraer sobre los
  pasajeros del Titanic a partir de estos cálculos?




2. Observe la matriz de correlación de Clase 1, Clase 2 y
Clase 3 del conjunto de datos y responda:

• ¿Qué par de atributos está mayormente correlacionado
  de forma positiva?



• ¿Qué par de atributos está mayormente correlacionado
  de forma negativa?



• Reflexione por qué podría suceder esto.




3. Realice un gráfico de dispersión para el par de atributos
correlacionados positivamente y otro gráfico de dispersión
para el par correlacionado negativamente.

Luego explique:

• ¿Cuáles son las diferencias entre ambos gráficos?




• ¿A qué se deben esas diferencias?



